ACORDAO-COMPLETO-2565336

ACÓRDÃO 515/2023 ATA 11/2023 - PLENÁRIO

VISTOS, relatados e discutidos estes autos de representação, com requerimento de medida cautelar, formulada pelo Subprocurador-Geral do Ministério Público Junto ao TCU Lucas Rocha Furtado, acerca do projeto noticiado pelo Ministério da Economia de, com base no art. 18 da Lei 13.954/2019, contratar militares da reserva para reforçar o atendimento no Instituto Nacional do Seguro Social (INSS) com vistas a reduzir a fila de processos pendentes de análise desse Instituto.
ACORDAM os Ministros do Tribunal de Contas da União, reunidos em sessão de Plenário, ante as razões expostas pelo Relator, em:
9.1. considerar, no mérito, a representação parcialmente procedente;
9.2. dar ciência ao Instituto Nacional do Seguro Social, ao Ministério do Trabalho e Previdência Social, ao Ministério da Economia, ao Ministério da Defesa e à Casa Civil da Presidência da República, com fundamento no art. 9º, inciso I, da Resolução-TCU 315/2020, de que a contratação de militares federais inativos, com fundamento no art. 18 da Lei 13.954/2019, e de aposentados civis pelo regime próprio de previdência social da União para vagas destinadas a serviços gerais, em decorrência do Edital Conjunto de Chamamento Público e Processo Seletivo Simplificado 1/SEPRT/SEDGG/INSS/2020, contrasta com os princípios constitucionais da impessoalidade e da isonomia, previstos no art. 37, caput e inciso I;
9.3. encaminhar cópia deste acórdão ao Procurador-Geral da República e ao Conselho Federal da Ordem dos Advogados do Brasil a fim de que avaliem a pertinência da propositura de Ação Direta de Inconstitucionalidade (ADI) , nos termos do art. 103 da Constituição Federal, em razão de o art. 18 da Lei 13.954/2019 aparentemente infringir o art. 37, § 10, da Constituição Federal;
9.4. arquivar os autos, nos termos do art. 169, inciso III, do Regimento Interno do Tribunal.

Representação sobre possíveis irregularidades na contratação temporária de militares da reserva e civis aposentados para reforçar o atendimento no Instituto Nacional do Seguro Social com vistas a reduzir a fila de processos pendentes de análise desse Instituto.

Casa Civil da Presidência da República; Instituto Nacional do Seguro Social; Ministério da Defesa; Ministério da Economia.

3. Representante: Ministério Público Junto ao TCU.

13.1. Ministros presentes: Walton Alencar Rodrigues (na Presidência), Benjamin Zymler, Aroldo Cedraz, Bruno Dantas, Vital do Rêgo (Revisor), Jorge Oliveira, Antonio Anastasia e Jhonatan de Jesus.
13.2. Ministro que não participou da votação: Jhonatan de Jesus.
13.3. Ministros-Substitutos presentes: Augusto Sherman Cavalcanti, Marcos Bemquerer Costa e Weder de Oliveira.

BRUNO DANTAS

Por registrar as principais ocorrências havidas no andamento do processo até o momento, resumindo os fundamentos das peças acostadas, adoto como parte deste relatório, com os ajustes necessários, a instrução da secretaria responsável pela análise da demanda (peça 184) , que contou com a anuência do corpo diretivo da unidade (peças 185-186) :
"INTRODUÇÃO
1. Cuidam os autos de representação a respeito de possíveis irregularidades relacionadas à contratação de militares da reserva pelo Governo Federal para reforçar o atendimento no Instituto Nacional do Seguro Social (INSS) com vistas a reduzir o prazo para análise de requerimentos e, consequentemente, o estoque de processos atualmente pendentes de exame.
HISTÓRICO
2. Em 9/12/2021, a SecexPrevi se pronunciou quanto ao mérito deste processo (peças 160-162) , com base nos documentos até então juntados aos autos.
3. Posteriormente, o INSS encaminhou os Ofícios SEI 18/2022/GABPRE/PRES-INSS, de 10/1/2022 (peças 163-165) e 86/2022/GABPRE/PRES-INSS, de 1o/2/2022 (peças 166-167) , contendo dados mais recentes sobre estoques de processos e atendimento a segurados.
4. Em 24/3/2022, a Advocacia-Geral da União (AGU) , representando a União e o INSS, encaminhou petição acerca das questões discutidas neste processo, com anexos (peças 168-180) , a qual foi posteriormente complementada pela Nota Informativa SEI 8945/2022/ME, juntada aos autos em 11/4/2022 (peças 182-183) .
5. Restituídos, em 6/4/2022, os autos para pronunciamento desta unidade técnica (peça 181) , procede-se ao exame da documentação encaminhada.
EXAME TÉCNICO
I. Discordância da AGU com relação ao encaminhamento proposto na instrução anterior
6. Na instrução anterior (peça 160) , esta unidade técnica concluiu que:
' (...) 
82. Diante das análises das unidades técnicas envolvidas na instrução destes autos (SecexDefesa, Sefip, Semag e SecexPrevi) , propõe-se cientificar os órgãos envolvidos de que a contratação de militares federais inativos, com fundamento no art. 18 da Lei 13.954/2019, e de aposentados civis pelo regime próprio de previdência social da União para vagas destinadas a serviços gerais, em decorrência do Edital Conjunto de Chamamento Público e Processo Seletivo Simplificado n. 1/SEPRT/SEDGG/INSS, de 29/4/2020, infringiu os princípios constitucionais da isonomia e da impessoalidade, previstos no art. 37, caput e inciso I (itens 32-33 desta instrução) .
83. Considera-se adequado dar ciência da irregularidade (em vez de se determinar a rescisão imediata dos contratos temporários firmados) tendo em vista, especialmente, a baixa efetividade dessas rescisões, dada a iminência do fim da vigência dos contratos temporários firmados (31/12/2021) , associada ao ônus administrativo que seria gerado pelos custos necessários para a formalização de tais rescisões (itens 34-37) .
84. Adicionalmente, entende-se cabível o encaminhamento do acórdão que vier a ser proferido (acompanhado do relatório e voto que o fundamentar) , aos legitimados para que avaliem a proposição de ação direta de inconstitucionalidade do art. 18 da Lei 13.954/2019 e do art. 3º-A da Lei 8.745/1993 perante o STF (itens 39-45) .
 (...) 
86. Com relação à eficácia da contratação, ao se analisarem dados comparativos da produtividade dos contratados temporários e de servidores concursados, esta unidade técnica verificou ter embasamento o entendimento do INSS de que o resultado tem sido satisfatório no que se refere à prestação do serviço público (trata-se, no entanto, de análise superficial e insuficiente, sendo necessários dados adicionais sobre produtividade para se concluir sobre a eficácia da contratação) . Observa-se, ainda, que a obtenção de maior produtividade dos contratados temporários (com pouco tempo de experiência) , em comparação com a produtividade de servidores permanentes, constitui indicativo aos gestores de que pode haver margem para incrementar a produtividade dos servidores permanentes (itens 59-60) .
 (...) 
88. Por fim, considera-se a presente representação parcialmente procedente, tendo em vista que:
a) embora as irregularidades levantadas pelo representante se restrinjam à contratação de militares, o Edital Conjunto de Chamamento Público e Processo Seletivo Simplificado 1/SEPRT/SEDGG/INSS, de 29/4/2020 (ato que, de fato, formalizou a realização do processo seletivo para as contratações temporárias) , não destinou vagas exclusivamente a militares inativos, mas, também, a aposentados do RPPS de diversas carreiras; e
b) a irregularidade verificada nestes autos e objeto de ciência não alcança a contratação de civis aposentados das carreiras do seguro social.'
7. Assim, a SecexPrevidência propôs o seguinte encaminhamento (peça 160, p. 18) :
'a) no mérito, considerar a presente representação parcialmente procedente;
b) dar ciência ao Instituto Nacional do Seguro Social, ao Ministério do Trabalho e Previdência, ao Ministério da Economia, ao Ministério da Defesa e à Casa Civil, com fundamento no art. 9º, I, da Resolução TCU 315/2020 de que a contratação de militares federais inativos, com fundamento no art. 18 da Lei 13.954/2019, e de aposentados civis pelo regime próprio de previdência social da União para vagas destinadas a serviços gerais, em decorrência do Edital Conjunto de Chamamento Público e Processo Seletivo Simplificado n. 1/SEPRT/SEDGG/INSS, de 29/4/2020, infringiu os princípios constitucionais da isonomia e da impessoalidade, previstos no art. 37, caput e inciso I;
c) encaminhar cópia do acórdão que vier a ser proferido, acompanhado do relatório e voto que o fundamentar, às Mesas da Câmara dos Deputados e do Senado Federal, ao Presidente da República, ao Procurador-Geral da República e ao Conselho Federal da Ordem dos Advogados do Brasil, para que avaliem, nos termos do art. 103 da Constituição Federal c/c art. 2º da Lei 9.868/1999, a pertinência de propor perante o Supremo Tribunal Federal ação direta de inconstitucionalidade em razão de:
c.1) o art. 18 da Lei 13.954/2019 não reunir os requisitos exigidos pelo inciso IX do art. 37 da Constituição Federal (previsão legal da hipótese de contratação temporária) e pela jurisprudência pacificada do Supremo Tribunal Federal (ADI 1500 ES e ADI 3116 AP) para a regulação de contratação temporária visando o atendimento de excepcional interesse público; e
c.2) o art. 18 da Lei 13.954/2019 e o art. 3º-A da Lei 8.745/1993 infringirem o art. 37, § 10, da Constituição Federal;
 (...) '
I.1. Conteúdo da petição da AGU (peças 168-180 e182-183) 
8. A AGU defende não caber o encaminhamento proposto, pois acredita que, embora se faça mera 'ciência' dos órgãos interessados, tal medida não parece ser completamente destituída de caráter mandamental, por pressupor a ocorrência de irregularidade e a imposição ao gestor da obrigação de evitar situações futuras análogas (peça 168, p. 5) .
9. Assim, o acolhimento do encaminhamento proposto poderia se consubstanciar em uma espécie de invalidação das contratações temporárias em questão, situação que a AGU entende não se justificar neste caso, defendendo não haver qualquer inconstitucionalidade ou irregularidade em relação às contratações decorrentes do Edital Conjunto de Chamamento Público e Processo Seletivo Simplificado 1/SEPRT/SEDGG/INSS, de 29/4/2020 (peça 168, p. 5) , tendo em vista que:
a) as contratações se encontram amparadas pela autorização contida no art. 37, IX, da Constituição Federal (que prevê que a lei estabelecerá os casos de contratação por tempo determinado para atender a necessidade temporária de excepcional interesse público) , e observaram todos os critérios fixados pelo Supremo Tribunal Federal, que são (ADI 1500/ES) - peça 168, p. 5-6:
a.1) previsão dos casos em disposições de leis válidas, vigentes e eficazes (art. 2º, VI, 'i', 'j' e 'p' da Lei 8.745/1993, inseridas pela MP 922/2020, e no art. 18 da Lei 13.954/2019) ;
a.2) tempo determinado;
a.3) necessidade temporária de interesse público e interesse público excepcional - a situação do INSS de 'crise decorrente do passivo de processos represados no INSS' foi reconhecida nos autos como uma necessidade temporária de excepcional interesse público, tendo sido ponderada, ainda, a inviabilidade de operacionalização de um processo seletivo amplo no cenário da pandemia, no qual talvez nem fosse possível operacionalizar uma seleção de caráter nacional, devido à necessidade de isolamento (peça 168, p. 2-3) ;
b) foram realizadas reuniões com as secretarias deste Tribunal responsáveis pela análise da matéria e com o Secretário Especial de Previdência e Trabalho do Ministério da Economia e equipe. O Ministro Relator elogiou a postura colaborativa do Governo em buscar resolver os problemas identificados e seguir as orientações do Tribunal para se dar a melhor solução possível para o grave cenário do INSS, sem desrespeitar a legislação vigente no país. As soluções foram construídas levando-se em consideração os questionamentos apresentados pelas Secretarias deste Tribunal. A invalidação proposta na instrução significaria desconsiderar todo esse trabalho cooperativo, além de contestar o disposto no próprio Acórdão 1322/2020-TCU-Plenário, tendo em vista que foram corroboradas todas as premissas que fundamentaram a decisão que autorizou liminarmente a continuidade do processo de contratação (peça 168, p. 1-2, 11) ;
c) o Ministro Relator entendeu que a possibilidade de suspensão da contratação sugerida seria mais prejudicial à sociedade, ante o perigo na demora reverso, tendo em vista seu objetivo estar relacionado com o atendimento à crise decorrente do passivo de processos represados no INSS. O Decreto-Lei 4.657, de 4/9/1942 (Lei de Introdução das Normas do Direito Brasileiro - LINDB) , com a modificação promovida pela Lei 13.655, de 25/4/2018, e o Decreto 9.830, de 10/6/2019 (Decreto que regulamenta artigos da LINDB) estabelecem que, em decisão sobre a validade de ato, sejam consideradas as circunstâncias práticas do caso. Tais dispositivos parecem não ter sido observados, conforme se transcreve adiante (peça 168, p. 7-9) :
Decreto-Lei 4.657, de 4/9/1942 (LINDB) 
'Art. 22.  Na interpretação de normas sobre gestão pública, serão considerados os obstáculos e as dificuldades reais do gestor e as exigências das políticas públicas a seu cargo, sem prejuízo dos direitos dos administrados.  (Regulamento) 
§ 1º Em decisão sobre regularidade de conduta ou validade de ato, contrato, ajuste, processo ou norma administrativa, serão consideradas as circunstâncias práticas que houverem imposto, limitado ou condicionado a ação do agente.'  (Incluído pela Lei nº 13.655, de 2018)  
Decreto 9.830/2019 (regulamenta artigos da LINDB) 
'Art. 8º Na interpretação de normas sobre gestão pública, serão considerados os obstáculos, as dificuldades reais do agente público e as exigências das políticas públicas a seu cargo, sem prejuízo dos direitos dos administrados.
§ 1º Na decisão sobre a regularidade de conduta ou a validade de atos, contratos, ajustes, processos ou normas administrativos, serão consideradas as circunstâncias práticas que impuseram, limitaram ou condicionaram a ação do agente público.'
d) os argumentos da AGU quanto à opção da Administração Pública em restringir a contratação a inativos foram considerados razoáveis pelo Ministro Relator (entendimento que foi acolhido pelo Plenário deste Tribunal) no que diz respeito ao custo, à eficiência e à celeridade do modelo adotado, em face do agravamento do quadro de necessidade dos serviços em decorrência da situação de pandemia, o que exigiu a adoção de um processo seletivo célere e eficaz (peça 168, p. 2-3, 6-8) . O bom desempenho dos contratados temporários foi ressaltado pelos gestores das unidades às quais tais contratados foram alocados, ponto também tratado na última instrução (peça 168, p. 9-10) ;
e) embora a SecexPrevidência tenha afirmado que 'Não cabe a esta Corte pronunciar-se quanto à inconstitucionalidade de lei, a não ser em caso concreto, para afastar a aplicação do diploma legal, com fulcro na Súmula 347 do STF', cabe lembrar que o STF já decidiu pela 'Impossibilidade de o controle difuso exercido administrativamente pelo Tribunal de Contas trazer consigo a transcendência dos efeitos, de maneira a afastar incidentalmente a aplicação de uma lei federal, não só para o caso concreto, mas para toda a Administração Pública Federal, extrapolando os efeitos concretos e interpartes e tornando-os erga omnes e vinculantes' (MS 35.410/DF) . No referido precedente, o Relator, Ministro Alexandre de Moraes, esclareceu que:
'É inconcebível a hipótese de o Tribunal de Contas da União, órgão sem qualquer função jurisdicional, permanecer a exercer controle de constitucionalidade - principalmente, como no presente caso, em que simplesmente afasta a incidência de dispositivos legislativos para TODOS os processos da Corte de Contas - nos julgamentos de seus processos, sob o pretenso argumento de que lhe seja permitido em virtude do conteúdo da Súmula 347 do STF, editada em 1963, cuja subsistência, obviamente, ficou comprometida pela promulgação da Constituição Federal de 1988.
Recentemente, nos autos do Mandado de Segurança 35.494/DF, o STF reiterou o seu entendimento pela impossibilidade de exercício de controle de constitucionalidade pelo TCU nos julgamentos de seus processos, com efeitos erga omnes e vinculantes no âmbito de toda a Administração Pública Federal. No referido julgamento, alertou o Relator, Ministro Alexandre de Moraes, que (peça 168, p. 6) 
Em verdade, nas hipóteses de afastamento incidental da aplicação de lei específica no âmbito da administração pública federal, o Tribunal de Contas da União, por via reflexa, estaria automaticamente aplicando a transcendência dos efeitos do controle difuso e desrespeitando frontalmente a competência para o exercício do controle concentrado reservada com exclusividade ao SUPREMO TRIBUNAL FEDERAL pelo texto constitucional, pois estaria obrigando, a partir de um caso concreto, toda a administração pública federal a deixar de aplicar uma lei em todas as situações idênticas' (efeitos vinculantes) .
 (Realces no original) 
f) houve a prorrogação, pela Secretaria Especial de Previdência e Trabalho (SEPRT) , de 183 contratações até 31/5/2022. A Secretaria de Previdência (SPrev) considerou a prorrogação fundamental em razão da necessidade de garantia da realização de suas atividades (no caso da Subsecretaria dos Regimes Próprios da Previdência Social - SRPPS, em razão da implantação de novas atribuições conferidas à SPrev e do aumento transitório do volume de trabalho, no caso da Subsecretaria da Perícia Médica Federal - SPMF, em função da necessidade de redução de passivos processuais ou de volume de trabalho acumulado e, no caso do Conselho de Recursos da Previdência Social - CRPS, em decorrência da implantação de novas atribuições da unidade que continuam pendentes de efetivação, além do estoque de recursos administrativos pendentes) . Os aspectos jurídicos dessas prorrogações foram analisados pela Procuradoria-Geral da Fazenda Nacional e pela Procuradoria-Geral Federal, concluindo-se pela regularidade das prorrogações. A Secretaria de Orçamento Federal atestou sua conformidade sob a perspectiva orçamentária (peça 168, p. 4-5) ; e
g) em relação aos militares, o INSS apontou que a eventual rescisão dos contratos provocaria repercussões negativas em áreas estratégicas do Plano de Ação 2022 (como a redução do estoque de requerimentos em análise e o retorno gradativo do atendimento presencial às agências) , além de prejuízo diretamente ao atendimento da população por falta de atendentes, estimando-se, inclusive, o fechamento de agências por falta de servidor, e a necessidade da migração dos servidores da área meio para recomposição da área fim (peça 168, p. 11-12) .
10. A AGU concluiu, por fim, não caber a invalidação das contratações em questão, por entender não haver qualquer irregularidade ou inconstitucionalidade em relação às contratações, e reiterou o pedido de improcedência da representação (peça 168, p. 6, 12) .
I.2. Análise
11. A partir do exposto, observa-se que as ponderações da AGU, essencialmente, pleiteiam a retirada da ciência proposta na última instrução, transcrita a seguir:
b) dar ciência ao Instituto Nacional do Seguro Social, ao Ministério do Trabalho e Previdência, ao Ministério da Economia, ao Ministério da Defesa e à Casa Civil, com fundamento no art. 9º, I, da Resolução TCU 315/2020 de que a contratação de militares federais inativos, com fundamento no art. 18 da Lei 13.954/2019, e de aposentados civis pelo regime próprio de previdência social da União para vagas destinadas a serviços gerais, em decorrência do Edital Conjunto de Chamamento Público e Processo Seletivo Simplificado n. 1/SEPRT/SEDGG/INSS, de 29/4/2020, infringiu os princípios constitucionais da isonomia e da impessoalidade, previstos no art. 37, caput e inciso I;
12. Dos argumentos da AGU, ressaltam-se os seguintes pontos:
a) a ciência proposta não é destituída de caráter mandamental, por pressupor a ocorrência de irregularidade e a imposição ao gestor da obrigação de evitar situações futuras análogas, sendo discutível, ainda, a competência do TCU para declarar a inconstitucionalidade no caso concreto, quando a decisão transcende os efeitos (itens 8 e 9.e) ; e
b) o exame técnico e a proposta de encaminhamento desconsideraram especificidades deste caso concreto, como: (i) evidente situação de excepcionalidade, em razão do contexto de crise enfrentada no atendimento ao público do INSS, associado à pandemia, o que demandou a adoção de medidas urgentes a fim de minimizar os impactos negativos à população e, ainda, gerou dificuldades para realização de seleções de maior amplitude e complexidade em função da imposição de isolamento social; (ii) esforços cooperativos dos gestores no decorrer deste processo, a fim de se chegar à melhor solução para se enfrentar a crise; e (iii) resultados positivos demonstrados com as contratações temporárias em termos de custo, eficiência e celeridade; e (iv) consequências negativas que adviriam da eventual rescisão das contratações temporárias (itens 9.a, 9.b, 9.c, 9.d, 9.f e 9.g) .
13. A ciência deliberada pelo TCU, realmente, tem o condão de indicar que uma lei foi violada, de modo que o gestor deve se abster de repetir o ato. Ainda cabe avaliar que, na forma que foi proposta, a ciência estaria, de pronto, considerando irregular um ato em desconformidade com uma lei que, naquele momento, é tão somente supostamente inconstitucional, tendo em vista que o TCU não tem a competência declarar a inconstitucionalidade de lei em abstrato, e o STF ainda não se pronunciou sobre a questão.
14. Além disso, é razoável afirmar que a proposta de ciência não ponderou, com a devida medida, o contexto de excepcionalidade da situação imposta ao gestor, que teve que lidar com desafios inéditos e de expressiva magnitude, que notadamente limitaram suas possibilidades de atuação no enfrentamento da crise no atendimento aos segurados.
15. Por esses motivos, propõe-se que sejam acatados os argumentos da AGU, de modo que se retire a proposta de ciência constante da instrução anterior, afastando a possibilidade de invalidação das contratações temporárias decorrentes do Edital Conjunto de Chamamento Público e Processo Seletivo Simplificado 1/SEPRT/SEDGG/INSS, de 29/4/2020.
II. Informações adicionais sobre a produtividade dos contratados temporários
16. Por intermédio do Acórdão 1322/2020-TCU-Plenário - Relator: Ministro Bruno Dantas (peça 54) , este Tribunal emitiu as seguintes deliberações:
'9.3. determinar ao Instituto Nacional do Seguro Social (INSS) que apresente a esta Corte de Contas, bimestralmente, informações, preferencialmente em forma de tabela e comparadas com períodos anteriores às contratações em questão, com indicação, por região geográfica do País, entre outras, da quantidade de segurados do INSS que ainda esperam por atendimento, da quantidade de segurados já atendidos e do tempo médio para concessão de benefícios assistenciais e previdenciários;
9.4. retornar os autos à SecexPrevidência, para que, com o auxílio das demais secretarias envolvidas, realize as oitivas e medidas saneadoras necessárias ao exame do mérito desta representação, o que deverá incluir a avaliação da legalidade da contratação e das alegadas vantagens desse modelo adotado pelo Governo Federal, cuja implementação deverá ser monitorada pela referida unidade, representado ao relator a cada dois meses, com a verificação, entre outros aspectos, dos seguintes pontos, além dos questionamentos levantados pelas unidades especializada deste tribunal nas fases anteriores:
9.4.1 eficácia da contratação para solucionar o problema de estoques do INSS, tanto no que diz respeito à celeridade quanto à qualidade do serviço prestado;'
II.1. Produtividade dos servidores temporários, em comparação com a dos servidores permanentes
17. Na instrução anterior, esta unidade técnica examinou os dados encaminhados voluntariamente pelo INSS em cumprimento à determinação 9.3 acima, juntamente com dados adicionais que foram solicitados por diligência (peça 160, itens 49-51) .
18. Na citada instrução, foram ressaltados alguns fatores que poderiam prejudicar a análise de eficiência e de eficácia da contratação temporária para a redução de estoques de processos no INSS, almejada pelos itens 9.3 e 9.4.1 do Acórdão 1322/2020-TCU-Plenário, sendo eles (peça 160, item 53) :
a) nos últimos anos, o INSS tem empreendido mudanças profundas na estrutura organizacional da autarquia e na forma de atendimento ao cidadão (assunto objeto do TC Processo 038.299/2019-4) , as quais também podem influenciar na redução nos estoques de processos no período objeto de análise nestes autos, o que pode prejudicar a conclusão de que a possível redução nos estoques no período analisado nestes autos decorreu, de fato, das contratações temporárias; e
b) a análise abarca período de pandemia de Covid-19, no qual parte das agências permaneceu fechada, o que pode prejudicar a comparabilidade com períodos anteriores e, também, dentro do período da contratação temporária.
19. Adicionalmente, mencionou-se que o INSS, ao ser questionado sobre fatores que, em seu entendimento, prejudicariam a análise da eficiência e da eficácia da contratação temporária para solucionar o problema de estoques da autarquia, relatou dificuldades para operacionalização dos sistemas corporativos, no caso da atividade de análise e concessão de benefícios (grupo E.1) , e fechamento de agências em decorrência da pandemia de Covid-19, prejudicando o atendimento presencial (grupo G.1) - peça 160, item 54.
20. Em razão dos fatores mencionados nos dois parágrafos anteriores, considerou-se mais proveitoso, no intuito de se obterem conclusões sobre a eficácia das contratações temporárias, concentrar o exame nos dados referentes à produtividade dos contratados temporários, comparando com a produtividade dos servidores permanentes (peça 160, item 55) .
II.1.1. Novos dados apresentados pelo INSS
21. O INSS apresentou, por meio dos Ofícios SEI 18 e 86/2022/GABPRE/PRES-INSS, as seguintes tabelas (peças 163-167) :
a) Estoque de tarefas e benefícios RID - pendentes e em exigência por serviço - setembro, outubro, novembro e dezembro/2021;
b) Estoque de benefícios por incapacidade (BI) - motivo de represamento diferente de aguardando perícia médica - setembro, outubro, novembro e dezembro/2021;
c) Estoque de benefícios por incapacidade - motivo de represamento igual a aguardando perícia médica - setembro, outubro, novembro e dezembro/2021;
d) Total do estoque de reconhecimento inicial de direitos - RID previdenciário + RID assistencial + RID BI - setembro, outubro, novembro e dezembro/2021;
e) Tabela 1: BI (motivo de represamento diferente de Aguardando Perícia Médica) + RID Previdenciário + RID Assistencial - setembro, outubro, novembro e dezembro/2021;
f) Quantidade de segurados atendidos - setembro, outubro, novembro e dezembro/2021; e
g) Tempo médio de concessão por espécie, UF, setembro, outubro, novembro e dezembro/2021.
II.1.2. Análise
22. Conforme já exposto, tendo em vista a dificuldade em se concluir que o efeito nos estoques de benefícios decorreu, de fato, das contratações temporárias (em razão de outros fatores que concomitantemente têm impacto no volume de tais estoques) , considerou-se mais proveitoso, para o objetivo almejado nestes autos, concentrar o exame nos dados referentes de produtividade dos contratados temporários, em comparação com a produtividade dos servidores permanentes.
23. As novas tabelas encaminhadas (peças 163-167) não contêm dados mais recentes que permitam examinar a produtividade referentes a essas duas categorias de profissionais (contratados temporários e servidores permanentes) .
24. Por esse motivo, mantém-se inalterado o exame efetuado na instrução anterior, no qual se concluiu que (peça 160, p. 12-13) :
' (...) 
58. Ao se comparar, no quadro acima, a representatividade de cada tipo de profissional no quantitativo total de profissionais (aposentados temporários - 58%, militares temporários - 19% e servidores permanentes - 18%) com a representatividade de cada grupo no total de atendimentos prestados em maio/2021 (aposentados temporários - 65%, militares temporários - 20% e servidores concursados - 15%) , observa-se uma produtividade satisfatória dos aposentados temporários, uma vez que, apesar de constituírem 58% do quantitativo de profissionais alocados no chat humanizado, esse grupo foi responsável por 65% dos atendimentos. Com relação aos militares temporários, não foram observadas diferenças relevantes.
59. Com base no exposto nos parágrafos anteriores, verifica-se, em princípio, ter embasamento o entendimento do INSS de que o resultado tem sido satisfatório no que se refere à prestação do serviço público (item 52, 'f') . Cabe ressaltar, no entanto, tratar-se de análise superficial e insuficiente, sendo necessários dados adicionais sobre produtividade para se concluir sobre a eficácia da contratação.
60. Também é oportuno mencionar que esses dados que apontam maior produtividade dos contratados temporários (com pouco tempo de experiência) , em comparação com a de servidores concursados, constitui indicativo aos gestores de que pode haver margem para incrementar a produtividade dos servidores permanentes.'
II.2. Eficácia da contratação dos grupos G.4, G.5 e G.7
25. Com relação à eficácia da contratação dos grupos G.4, G.5 e G.7, na instrução anterior (peça 160) , esta unidade técnica identificou opiniões contraditórias emitidas pela AGU e pela Coordenação de Provimento e Dimensionamento de Pessoas do Ministério da Economia, conforme se transcreve a seguir:
'71. A AGU, representando a SEPRT e a SEDGG, apresentou, em síntese, a seguinte manifestação:
 (...) 
g) não há que se falar em impactos negativos à eficiência buscada com as referidas contratações. A Subsecretaria dos Regimes Próprios de Previdência Social - SRPPS (onde foram alocados os profissionais dos grupos G.4 e G.5) relatou que os contratados estão cumprindo satisfatoriamente as metas pré-estabelecidas e que, de forma geral, os números de atendimento concluídos pela SRPPS sofreram um incremento de 90%, após o período de adaptação (peça 136, p. 5) ;
h) o Decipex informou que os profissionais do grupo G.7 possuem condições de responder à demanda de processos, bem como de utilizar adequadamente os sistemas corporativos destinados a tais fins, como o SEI, Siape, Siafi e Comprev (peça 136, p. 5) ;
 (...) 
73. (...) há indícios, nestes autos, de que as contratações temporárias resultantes do Edital Conjunto de Chamamento Público e Processo Seletivo 1/2020/SEPRT/SEDGG/INSS, de 29/4/2020, foram mais eficazes no caso do grupo E.1 (destinado a aposentados das carreiras do Seguro Social) , e nos casos em que as tarefas a serem executadas exigiam menor complexidade e menor conhecimento especializado, a exemplo das atividades de apoio administrativo.
74. Isso porque, embora a AGU tenha destacado o bom desempenho dos selecionados para os grupos G.4, G.5 e G.7 (item 71, 'g' e 'h') , não resta tão claro se isso, de fato, ocorreu, conforme se expõe a seguir.
75. A Coordenação de Provimento e Dimensionamento de Pessoas do Ministério da Economia, que também se manifestou quanto a esse ponto, mencionou (peça 142, p. 3-6) :
13. Ou seja, ao estabelecer os requisito mínimo [sic] para o exercício das atividades referentes aos grupos supracitados, as unidades envolvidas no Processo Seletivo junto a este Ministério da Economia acabaram por reconhecer a complexidade das matérias tratadas por esses grupos específicos, assim como das exigências legais para seu exercício, segmentando as atividades que se enquadrariam no §3º do art. 3º-A.
 (...) 
15. Além disso, registre-se que esses profissionais contratados foram submetidos a treinamento específico para o desempenho das respectivas atividades, além de serem acompanhados, no âmbito deste Ministério, por profissionais qualificados nas respectivas áreas de atuação. Por esse motivo, entendemos que a não qualificação desses candidatos no momento da contratação se deveu, exclusivamente, em razão do não conhecimento das matérias específicas tratadas em edital. Ademais, como qualquer outro concurso ou processo seletivo ocorrido no âmbito da Administração Pública, considerando-se a avaliação empregada por meio de critérios gerais impessoais, cabe registrar que este Ministério está suscetível a se deparar com profissionais que não atendam às expectativas inicialmente esperadas.
 (Realces apostos na transcrição) 
76. O trecho acima demonstra que, apesar da complexidade das matérias tratadas pelos grupos G.4, G.5 e G.7, a inclusão de exigência de formação superior (no caso dos grupos G.4 e G.7) , e de formação superior em disciplinas específicas (no caso do grupo G.5) não foi suficiente para selecionar candidatos devidamente qualificados para a execução das atividades afetas a esses grupos, o que prejudicou a eficiência das contratações temporárias desses grupos.
77. Não obstante, entende-se que as opiniões contraditórias emitidas pela AGU (item 71, 'g' e 'h') e pela Coordenação de Provimento e Dimensionamento de Pessoas do Ministério da Economia (item 75) quanto ao ponto demandariam medidas saneadoras por esta unidade técnica para o esclarecimento da questão e a devida caracterização da irregularidade.
78. Essas opiniões contraditórias, por exemplo, podem estar relacionadas a complexidades inerentes a processos seletivos públicos, principalmente quando ele é um processo novo, não rotineiro (como este para cargos temporários) . Além disso, parece ser razoável o argumento do gestor de que existe margem de erro/acerto em qualquer contratação pública, que tem que providenciar treinamentos para conseguir os desempenhos almejados.'
26. Diante disso, a instrução concluiu que (peça 160, p. 18) :
'87. Embora tenham sido verificados indicativos de prejuízo à eficiência nas contratações temporárias dos grupos G.4, G.5 e G.7 (em razão de os requisitos estabelecidos em edital não terem sido suficientes para selecionar candidatos devidamente qualificados para a execução das atividades afetas a esses grupos) , entende-se que ainda seriam necessárias medidas saneadoras para a devida caracterização dessa irregularidade, o que não se considera oportuno, tendo em vista o encerramento das contratações temporárias objeto desta representação já em 31/12/2021, sem previsão de novas contratações (itens 73-79) .'
II.2.1. Novas informações apresentadas pela AGU
27. A AGU anexou, à petição constante da peça 168, a Nota SEI 3/2021/GAB/DECIPEX/SGP/SEDGG-ME (peça 180) e o despacho recentemente emitido pela SEPRT (peça 171) , com declarações referentes ao desempenho dos citados grupos (peça 168, p. 9) .
II.2.2. Análise
28. Com relação às contratações para o grupo G.7 (atividades de análise de processos de concessão e de pagamento de benefícios previdenciários e compensação financeira previdenciária) , o trecho abaixo da Nota SEI 3/2021/GAB/DECIPEX/SGP/SEDGG-ME demonstra a adoção de medidas internas a fim de maximizar o desempenho dos contratados para esse grupo, com a obtenção de resultados positivos, conforme se expõe a seguir (peça 168, p. 9, e peça 180, p. 3) :
'10. Para estes os [sic] servidores, foram disponibilizados treinamentos e diversos eventos de capacitação específica no sentido de colocá-los em condições de responder à demanda de processos, utilizando adequadamente os sistemas corporativos destinados a tais fins, como o SEI, SIAPE, SIAFI e COMPREV. Além disso, os servidores, ao serem alocados nas equipes, tiveram o apoio de colegas com maior experiência no departamento. Estes ficaram incumbidos de orientar a execução das atividades e direcionar, de acordo com o perfil de cada contratado, quanto as necessidades de treinamentos específicos.
11. Desse modo, (...) , informamos que o DECIPEX, na qualidade de unidade demandante da contratação, entendeu tão somente que, havendo a prerrogativa legal e atendidas as exigências declaradas no Edital, a contratação dos militares configuraria alternativa aceitável para o atendimento das necessidades do departamento.'
29. A SEPRT, por sua vez, informou a média de pontos da avaliação de desempenho dos temporários dos grupos G.4 e G.5 nos três ciclos realizado até então, com avaliações elevadas para esses grupos, conforme se expõe a seguir (peça 171) :
	Grupo
	Unidade
	Média 1o
	Média 2o
	Média 3o

	G.4
	SRRPS
	99
	99
	98

	G.5
	SRRPS
	97
	100
	100

30. Em razão do exposto, conclui-se que, também para os grupos G.4, G.5 e G.7, as contratações temporárias foram consideradas satisfatórias e eficientes pelos gestores das áreas a que se destinaram os contratados temporários desses três grupos, não cabendo esclarecimentos adicionais quanto a esse ponto.
CONCLUSÃO
31. Diante do exposto, propõe-se acatar os argumentos da AGU, de modo a se retirar a proposta de ciência constante da instrução anterior, tendo em vista a evidente situação de excepcionalidade do presente caso concreto, e a incoerência em o TCU dar ciência de uma irregularidade em desconformidade com uma lei que, naquele momento, é tão somente supostamente inconstitucional (itens 13-15) .
32. Consequentemente, considera-se a presente representação improcedente.
33. Sem prejuízo, entende-se que deve ser encaminhada cópia do acórdão que vier a ser proferido aos legitimados a propor ação direta de inconstitucionalidade, a fim de que avaliem a pertinência de propor a referida ação, considerando seus critérios de conveniência e oportunidade, nos mesmos moldes propostos na instrução anterior.
PROPOSTA DE ENCAMINHAMENTO
34. Ante todo o exposto, submetemos autos à consideração superior, propondo:
a) no mérito, considerar a presente representação improcedente;
b) encaminhar cópia do acórdão que vier a ser proferido, acompanhado do relatório e voto que o fundamentar, às Mesas da Câmara dos Deputados e do Senado Federal, ao Presidente da República, ao Procurador-Geral da República e ao Conselho Federal da Ordem dos Advogados do Brasil, para que avaliem, nos termos do art. 103 da Constituição Federal c/c art. 2º da Lei 9.868/1999, a pertinência de propor perante o Supremo Tribunal Federal ação direta de inconstitucionalidade em razão de:
b.1) o art. 18 da Lei 13.954/2019 não reunir os requisitos exigidos pelo inciso IX do art. 37 da Constituição Federal (previsão legal da hipótese de contratação temporária) e pela jurisprudência pacificada do Supremo Tribunal Federal (ADI 1500 ES e ADI 3116 AP) para a regulação de contratação temporária visando o atendimento de excepcional interesse público; e
b.2) o art. 18 da Lei 13.954/2019 e o art. 3º-A da Lei 8.745/1993 infringirem o art. 37, § 10, da Constituição Federal;
c) encaminhar o inteiro teor do acórdão que vier a ser proferido ao Instituto Nacional do Seguro Social, ao Ministério do Trabalho e Previdência, ao Ministério da Economia, ao Ministério da Defesa, à Casa Civil e à Confederação Nacional dos Trabalhadores em Seguridade Social da CUT/CNTSS/CUT, destacando que o relatório e o voto que fundamentam a deliberação podem ser acessados por meio do endereço eletrônico www.tcu.gov.br/acordaos; e
d)  arquivar os presentes autos, nos termos do art. 169, III, do Regimento Interno/TCU.
2.	O Ministério Público de Contas discordou da proposta de encaminhamento contida na instrução, nos termos do parecer a seguir reproduzido (peça 189) :
"Cuidam os autos de representação, com requerimento para adoção de medida cautelar, formulada pelo Subprocurador-Geral do Ministério Público de Contas da União, Dr. Lucas Rocha Furtado, acerca de possíveis irregularidades relacionadas à contratação temporária de militares da reserva para reforçar o atendimento no Instituto Nacional do Seguro Social (INSS) com vistas a reduzir o prazo para análise de requerimentos de benefícios previdenciários e a consequente redução do estoque de processos pendentes de exame.
2. Em síntese, o representante alegou que a contratação de militares da reserva para o desempenho de atividades civis, baseada no art. 18 da Lei 13.954/2019, violaria dispositivos constitucionais, especialmente a obrigação de contratar mediante concurso público e os princípios da legalidade e da impessoalidade, que devem nortear a Administração Pública (art. 37, caput e inciso II, da Constituição Federal de 1988) . Argumentou que, mesmo que se cogitasse da contratação por tempo determinado para atender necessidade temporária de excepcional interesse público, o princípio da impessoalidade seria violado devido ao direcionamento da contratação a militares. Por fim, requereu que o TCU determinasse a imediata suspensão da mencionada contratação, além da adoção de providências para avaliar a legalidade da atuação do Ministério da Economia nesse processo de contratação, ante os indícios de irregularidades apontados (peça 1) .
II
3. Em razão da multiplicidade das questões discutidas nos autos, a análise de mérito da representação coube à SecexPrevidência, em conjunto com a SecexDefesa, a Sefip e a Semag.
4. Após análise das respostas às diligências e às oitivas e do edital conjunto de chamamento público e processo seletivo simplificado 01/SEPRT/SEDGG/INSS, de 29 de abril de 2020, a Sefip propôs que o Tribunal promovesse oitiva da Secretaria Especial de Previdência e Trabalho (SEPRT) , da Secretaria Especial de Desburocratização, Gestão e Governo Digital (SEDGG) e do Instituto Nacional do Seguro Social (INSS) e determinasse:
'cautelarmente, nos termos do art. 276, caput, do Regimento Interno (RI/TCU) , à Secretaria Especial da Previdência e Trabalho, à Secretaria Especial de Desburocratização, Gestão e Governo Digital e ao Instituto Nacional do Seguro Social, que suspendam o procedimento de contratação por tempo determinado de aposentados do Regime Próprio de Previdência Social dos Servidores Públicos Federais e de militares inativos das Forças Armadas, (...) até o julgamento de mérito da presente representação, conhecida mediante o despacho de peça 7;' (peça 46, p. 8) .
5. Por meio do Acórdão 1322/2020-TCU-Plenário do Tribunal decidiu, em aprovação à proposta do relator, Ministro Bruno Dantas, indeferir o pedido de adoção de medida cautelar para suspensão da contratação, além de (peça 54) :
'9.3. determinar ao Instituto Nacional do Seguro Social (INSS) que apresente a esta Corte de Contas, bimestralmente, informações, preferencialmente em forma de tabela e comparadas com períodos anteriores às contratações em questão, com indicação, por região geográfica do País, entre outras, da quantidade de segurados do INSS que ainda esperam por atendimento, da quantidade de segurados já atendidos e do tempo médio para concessão de benefícios assistenciais e previdenciários;
9.4. retornar os autos à SecexPrevidência, para que, com o auxílio das demais secretarias envolvidas, realize as oitivas e medidas saneadoras necessárias ao exame do mérito desta representação, o que deverá incluir a avaliação da legalidade da contratação e das alegadas vantagens desse modelo adotado pelo Governo Federal, cuja implementação deverá ser monitorada pela referida unidade, representado ao relator a cada dois meses, com a verificação, entre outros aspectos, dos seguintes pontos, além dos questionamentos levantados pelas unidades especializada deste tribunal nas fases anteriores:
9.4.1 eficácia da contratação para solucionar o problema de estoques do INSS, tanto no que diz respeito à celeridade quanto à qualidade do serviço prestado;
9.4.2. ausência de fixação, no Edital Conjunto 01, de 29/4/2020, de critérios específicos de seleção de servidores federais aposentados e de militares inativos para atendimento de demandas emergenciais de trabalho, nos termos do art. 2º da Lei 8.745/1993, com possível comprometimento da boa e regular atuação dos candidatos assim selecionados;
9.4.3. demonstração, para fins e utilização do art. 18 da Lei 13.954/2019, de que a experiência adquirida no serviço militar seria determinante para o bom exercício e atendimento das necessidades do trabalho temporário a ser contratado.'  
6. Após analisar os documentos e manifestações enviadas ao Tribunal em resposta às novas diligências e oitivas realizadas, as unidades técnicas do Tribunal envolvidas na instrução dos autos manifestaram-se conclusivamente quanto ao mérito da representação. A SecexDefesa produziu a instrução acostada à peça 151. A instrução da Sefip encontra-se à peça 153. A consolidação do exame de mérito da representação, a cargo da SecexPrevidência, está na peça 160 dos autos.
7. A Semag (peça 148-149) , por sua vez, consignou que na peça 69 dos autos analisou a adequação fiscal e orçamentária do aumento de despesa decorrente da contratação, mais precisamente sobre: i) estimativas da despesa; ii) classificação da despesa por grupo natureza da despesa (GND) ; e iii) elementos que atestem o devido cumprimento das normas fiscais e orçamentárias aplicáveis ao caso. Acrescentou que, já naquela ocasião, concluiu pelo cumprimento das principais normas fiscais e orçamentárias aplicáveis à geração ou à ampliação de nova despesa, em especial o art. 169, § 1º, inciso II, da Constituição da República, os arts. 15 e 16 da Lei Complementar 101/2000, o art. 114 da LDO 2020, e os arts. 107, § 5º, e 113 do Ato das Disposições Constitucionais Transitórias (ADCT) .
8. A SecexDefesa apresentou a proposta abaixo transcrita (peça 151, p. 25) , tendo a Sefip concordado integralmente com o encaminhamento proposto (peça 153-155) :
'a) dar ciência ao INSS, ao Ministério da Economia, ao Ministério da Defesa e à Casa Civil, com fundamento no art. 9º, I, da Resolução TCU 315/2020 de que:
a.1) a contratação de militares federais inativos, com fundamento no art. 18 da Lei 13.954/2019, e em decorrência do Edital Conjunto de Chamamento Público e Processo Seletivo Simplificado n. 1/SEPRT/SEDGG/INSS, de 29/4/2020, infringiu os princípios constitucionais da isonomia e da impessoalidade, previstos no art. 37, caput e inciso I, e o art. 37, § 10, da Constituição Federal; e
a.2) o art. 18 da Lei 13.954/2019 não reúne os requisitos exigidos pelo inciso IX do art. 37 da Constituição Federal (previsão legal da hipótese de contratação temporária) e pela jurisprudência pacificada do Supremo Tribunal Federal (ADI 1500 ES e ADI 3116 AP) para a regulação de contratação temporária visando o atendimento de excepcional interesse público, restando impossibilitada sua utilização como amparo legal para a contratação temporária de militares inativos visando o exercício de atividades de natureza civil junto a órgãos e entidades públicas;
b) determinar ao INSS, com fundamento no art. 4º, I, da Resolução TCU 315/2020, no art. 37, § 10, da Constituição Federal, e em razão da incompatibilidade do art. 18 da Lei 13.954/2019 com o inciso IX do art. 37 da Carta Magna, que se abstenha de prorrogar os contratos celebrados com militares inativos das Forças Armadas em decorrência do Edital Conjunto de Chamamento Público e Processo Seletivo Simplificado n. 1/SEPRT/SEDGG/INSS, de 29/4/2020, medida esta cujo cumprimento será verificado pelo TCU ao término da vigência dos contratos.
c) encaminhar cópia do acórdão que vier a ser proferido, acompanhado do relatório e voto que o fundamentar, aos órgãos abaixo listados, para que avaliem, nos termos do art. 103 da Constituição Federal c/c art. 2º da Lei 9.868/1999, a pertinência de propor perante o Supremo Tribunal Federal ação direta de inconstitucionalidade em razão de o art. 18 da Lei 13.954/2019 não reunir os requisitos exigidos pelo inciso IX do art. 37 da Constituição Federal (previsão legal da hipótese de contratação temporária) e pela jurisprudência pacificada do Supremo Tribunal Federal (ADI 1500 ES e ADI 3116 AP) para a regulação de contratação temporária visando o atendimento de excepcional interesse público.
c.1) Mesa da Câmara dos Deputados;
c.2) Mesa do Senado Federal;
c.3) Presidente da República;
c.4) Procurador-Geral da República; e
c.5) Conselho Federal da Ordem dos Advogados do Brasil.'
9. Ao consolidar a instrução de mérito dos autos, a SecexPrevidência analisou as referidas propostas e, ao final, opinou por (peça 160-162) :
'a) no mérito, considerar a presente representação parcialmente procedente;
b) dar ciência ao Instituto Nacional do Seguro Social, ao Ministério do Trabalho e Previdência, ao Ministério da Economia, ao Ministério da Defesa e à Casa Civil, com fundamento no art. 9º, I, da Resolução TCU 315/2020 de que a contratação de militares federais inativos, com fundamento no art. 18 da Lei 13.954/2019, e de aposentados civis pelo regime próprio de previdência social da União para vagas destinadas a serviços gerais, em decorrência do Edital Conjunto de Chamamento Público e Processo Seletivo Simplificado n. 1/SEPRT/SEDGG/INSS, de 29/4/2020, infringiu os princípios constitucionais da isonomia e da impessoalidade, previstos no art. 37, caput e inciso I;
c) encaminhar cópia do acórdão que vier a ser proferido, acompanhado do relatório e voto que o fundamentar, às Mesas da Câmara dos Deputados e do Senado Federal, ao Presidente da República, ao Procurador-Geral da República e ao Conselho Federal da Ordem dos Advogados do Brasil, para que avaliem, nos termos do art. 103 da Constituição Federal c/c art. 2º da Lei 9.868/1999, a pertinência de propor perante o Supremo Tribunal Federal ação direta de inconstitucionalidade em razão de:
c.1) o art. 18 da Lei 13.954/2019 não reunir os requisitos exigidos pelo inciso IX do art. 37 da Constituição Federal (previsão legal da hipótese de contratação temporária) e pela jurisprudência pacificada do Supremo Tribunal Federal (ADI 1500 ES e ADI 3116 AP) para a regulação de contratação temporária visando o atendimento de excepcional interesse público; e
c.2) o art. 18 da Lei 13.954/2019 e o art. 3º-A da Lei 8.745/1993 infringirem o art. 37, § 10, da Constituição Federal;
d) encaminhar o inteiro teor do acórdão que vier a ser proferido ao Instituto Nacional do Seguro Social, ao Ministério do Trabalho e Previdência, ao Ministério da Economia, ao Ministério da Defesa, à Casa Civil e à Confederação Nacional dos Trabalhadores em Seguridade Social da CUT/CNTSS/CUT, destacando que o relatório e o voto que fundamentam a deliberação podem ser acessados por meio do endereço eletrônico www.tcu.gov.br/acordaos; e
e) arquivar os presentes autos, nos termos do art. 169, III, do Regimento Interno/TCU. (Grifos do original) .'
10. Em despacho de 6/4/2022 (peça 181) , o relator decidiu restituir os autos à SecexPrevidência para analisar os novos documentos enviados ao Tribunal (peças 163-180) pelo INSS e pela Advocacia-Geral da União (AGU) .
11. A AGU, representando a União e o INSS, apresentou novos elementos complementares (peças 182-183) .
12. Após reexaminar a matéria, à luz dos novos documentos e informações inseridos nos autos, a SecexPrevidência concluiu sua instrução propondo acatar os argumentos da AGU, pela improcedência da representação, com a exclusão da proposta anterior de ciência, afastando a possibilidade de invalidação das contratações temporárias decorrentes do edital conjunto de chamamento público e processo seletivo simplificado 1/SEPRT/SEDGG/INSS, de 29/4/2020. Ao final, formulou a seguinte proposta (peças 184-186) :
'a) no mérito, considerar a presente representação improcedente;
b) encaminhar cópia do acórdão que vier a ser proferido, acompanhado do relatório e voto que o fundamentar, às Mesas da Câmara dos Deputados e do Senado Federal, ao Presidente da República, ao Procurador-Geral da República e ao Conselho Federal da Ordem dos Advogados do Brasil, para que avaliem, nos termos do art. 103 da Constituição Federal c/c art. 2º da Lei 9.868/1999, a pertinência de propor perante o Supremo Tribunal Federal ação direta de inconstitucionalidade em razão de:
b.1) o art. 18 da Lei 13.954/2019 não reunir os requisitos exigidos pelo inciso IX do art. 37 da Constituição Federal (previsão legal da hipótese de contratação temporária) e pela jurisprudência pacificada do Supremo Tribunal Federal (ADI 1500 ES e ADI 3116 AP) para a regulação de contratação temporária visando o atendimento de excepcional interesse público; e
b.2) o art. 18 da Lei 13.954/2019 e o art. 3º-A da Lei 8.745/1993 infringirem o art. 37, § 10, da Constituição Federal;
c) encaminhar o inteiro teor do acórdão que vier a ser proferido ao Instituto Nacional do Seguro Social, ao Ministério do Trabalho e Previdência, ao Ministério da Economia, ao Ministério da Defesa, à Casa Civil e à Confederação Nacional dos Trabalhadores em Seguridade Social da CUT/CNTSS/CUT, destacando que o relatório e o voto que fundamentam a deliberação podem ser acessados por meio do endereço eletrônico www.tcu.gov.br/acordaos; e
d) arquivar os presentes autos, nos termos do art. 169, III, do Regimento Interno/TCU.'
13. Dada a relevância jurídica das questões discutidas nos autos, bem assim os posicionamentos divergentes entre as unidades técnicas do Tribunal responsáveis, em conjunto, pela instrução do processo, além da mudança de entendimento da SecexPrevidência após analisar os últimos documentos enviados pela AGU, este membro do MPTCU requereu, à peça 186, a oportunidade de oficiar nos autos, com fundamento no art. 6º, inciso XV, da Lei Complementar 75/1993, nos artigos 81, inciso II, e 84 da Lei 8.443/1992, e no artigo 9º, caput e § 1º, da Portaria MP/TCU 2/2020, na condição de representante do Parquet a quem foi atribuído o feito, conforme termo acostado à peça 108. Em despacho de 29/6/2022, o relator enviou os autos para a manifestação solicitada (peça 188) .
III
14. De início, necessário consignar os bem lançados pareceres das Secretarias especializadas do Tribunal envolvidas na instrução dos autos, com análises robustas e muito bem fundamentadas das questões jurídicas que permeiam as eventuais antijuridicidades do modelo de contratação temporária de servidores inativos, civis e militares, fundado (i) nas disposições da MP 922/2020 (prazo de vigência encerrado em 29/6/2020) , que promoveu alterações na Lei 8.745/1993; e, (ii) no art. 18 da Lei 13.954/2019, regulamentado pelo Decreto 10.210/2020.
15. Como visto no tópico anterior, a SecexPrevidência havia formulado proposta no sentido de considerar a presente representação parcialmente procedente e de dar ciência aos órgãos envolvidos de que a contratação decorrente do edital conjunto de chamamento público e processo seletivo simplificado 1/SEPRT/SEDGG/INSS/2020 infringiu os princípios constitucionais da isonomia e da impessoalidade, previstos no art. 37, caput, e inciso I da Constituição Federal/1988; e, encaminhar cópia do acórdão aos legitimados a propor ação direta de inconstitucionalidade (ADI) , para avaliação da pertinência de propositura da ação, em razão de: (i) o art. 18 da Lei 13.954/2019 não reunir os requisitos exigidos pelo inciso IX do art. 37 da Constituição Federal e pela jurisprudência do STF para a regulação de contratação temporária visando o atendimento de excepcional interesse público; e de (ii) o art. 18 da Lei 13.954/2019 e o art. 3º-A da Lei 8.745/1993 infringirem o art. 37, § 10, da Constituição Federal; além de providências acessórias (peça 160-162) .
16. Todavia, em reanálise da matéria, em atendimento a despacho do relator (peça 181) , e em face dos novos elementos juntados aos autos pela AGU (peças 168-180 e 182-183) , a unidade técnica resolveu aderir aos argumentos do órgão de representação, de modo a retirar a proposta de ciência, tendo em vista, essencialmente, que (peça 184, p. 5-6) : 
 (i) a ciência expedida pelo Tribunal não é desprovida de caráter mandamental, por pressupor a ocorrência de irregularidade e a imposição ao gestor da obrigação de evitar situações futuras análogas; 
 (ii) a ciência proposta estaria considerando irregular um ato em conformidade com uma lei apenas supostamente inconstitucional, tendo em vista que o TCU não tem competência para declarar a inconstitucionalidade de lei em abstrato; e
 (iii) a ciência proposta não ponderou, com a devida medida, o contexto de excepcionalidade da situação imposta ao gestor no enfrentamento da crise no atendimento aos segurados do INSS agravada em decorrência da pandemia. 
17. Em consequência, a SecexPrevidência, em seu mais recente pronunciamento (peças 184-186) , propôs considerar a representação improcedente, mantendo a proposta anterior de enviar cópia do acórdão aos legitimados a propor ADI, a fim de que avaliem a pertinência da propositura da ação, nos mesmos moldes constantes da instrução anterior.
18. Desde logo, este representante do Ministério Público junto ao Tribunal de Contas da União discorda parcialmente das últimas propostas formuladas pela unidade técnica, pelos motivos expostos a seguir, por entender que é oportuna a ciência inicialmente proposta, e que são inadequados, em parte, os termos do encaminhamento do acórdão a ser proferido aos legitimados a propor ADI.  
19. Quanto à expedição de ciência, a entendemos devida, uma vez que o edital conjunto de chamamento público e processo seletivo simplificado 1/SEPRT/SEDGG/INSS/2020 (peça 45) , em alguma medida conflita com os princípios constitucionais da igualdade e da impessoalidade, previstos no art. 37, caput e inciso I, da Constituição Federal, ao restringir a contratação a um grupo específico de pessoas.
20. Embora haja informações nos autos de resultados positivos com as contratações temporárias em termos de custo, eficiência e celeridade, em relação a todos os grupos contratados, fato reconhecido pela SecexPrevidência, com base nas informações prestadas pelo INSS (peça 160, item 56-58) , não vislumbramos nos autos a demonstração, para fins de utilização do art. 18 da Lei 13.954/2019, de que a experiência adquirida no serviço militar pelos militares inativos das Forças Armadas teria sido determinante para o bom exercício e atendimento das necessidades do trabalho temporário contratado, consoante subitem 9.4.3 do Acórdão 1322/2020-TCU-Plenário. Ao contrário, as informações acostadas aos autos dão conta de que os militares contratados 'prestam atendimento não especializado', conforme se vê no trecho abaixo reproduzido, informado pela Coordenação-Geral de Planejamento e Inovação do INSS (peça 175, p. 3) : 
'7. Os 650 militares temporários que estão em atividade na área fim do Instituto não executam tarefas inerentes da Carreira do Seguro Social, logo, estão impossibilitados e nem detém [sic] o conhecimento e a capacitação necessários para a análise de requerimentos. Esses temporários, contudo, prestam atendimento não especializado, recepcionam requerimentos, exercem atividades de suporte e apoio para que Agências da Previdência Social estejam abertas e possam retomar o atendimento, ampliando, por conseguinte, a gama de serviços ofertados.'
21. No mesmo sentido é a informação prestada pela Coordenação-Geral de Gestão da Experiência do Usuário e Canais, quando relata que, a despeito de as atividades desempenhadas pelos militares inativos contratados serem importantes para o funcionamento das agências da Previdência Social, também são atividades não especializadas (peça 174) :
'3. A título de complementação ao item 7 Despacho CGPI 6397975, temos a informar que as atividades desenvolvidas pelos militares contratados são de extrema importância para o funcionamento das Agências da Previdência Social, uma vez que os mesmos podem:
I ­ atender os segurados na triagem das APS, organizando o fluxo para o atendimento das APS, inclusive auxiliando na organização do atendimento de perícia médica;
II ­ atender serviços de complexidade simples mas com grande volume de atendimento, como os extratos, emissão de senha do GoV.br;
III ­ recebimento de documentos e digitalização de documentos, auxiliando na eficiência do atendimento ao cidadão; e
IV ­ organização de documentos físicos nos locais em que ainda existam arquivos físicos.'
22. Como se vê, as atividades desempenhadas pelos militares inativos contratados poderiam ser executadas por qualquer pessoa com um nível de conhecimento mediano, não se justificando a 'reserva de mercado', assim nomeada pelo representante, na contratação desse grupo para reforçar o atendimento no INSS.
23. Diferentemente do que ocorre em relação à contratação dos grupos E1 e E2 (aposentados do INSS que pertenciam às carreiras do Seguro social e de Perito Médico Federal) , uma vez que há correlação entre as competências profissionais desses inativos, adquiridas durante o exercício do cargo no qual se aposentaram, com as funções a serem desempenhas conforme descrito no edital conjunto de chamamento público e processo seletivo simplificado 1/SEPRT/SEDGG/INSS/2020.
24. A despeito disso, não se pode perder de vista as circunstâncias excepcionais causadas pela pandemia que levaram a Administração Pública a optar por esse modelo de contratação temporária direcionada a um público específico. Mitigam a antijuridicidade da restrição perpetrada as dificuldades para a realização de uma seleção ampla de interessados, considerando o cenário de isolamento social decorrente da pandemia, tal como argumentado pela AGU e acolhido pela SecexPrevidência, bem como a necessidade de resolução do passivo de processos de requerimento de benefícios previdenciários.  
25. Em vista de um juízo de ponderação entre valores e interesses juridicamente relevantes em potencial conflito, precisa-se levar em conta os obstáculos e as dificuldades que se apresentam ao gestor e as circunstâncias que impõem, limitam ou condicionam suas ações no curso da contratação levada a efeito, considerando o que dispõe o art. 22, caput, e § 1º, do Decreto-Lei 4.567/1942 (Lei de Introdução às normas do Direito Brasileiro - LINDB) , com as modificações introduzidas pela Lei 13.655/2018, regulamentado pelo Decreto 9.830/2019, in verbis:
'Art. 22.  Na interpretação de normas sobre gestão pública, serão considerados os obstáculos e as dificuldades reais do gestor e as exigências das políticas públicas a seu cargo, sem prejuízo dos direitos dos administrados.
§ 1º Em decisão sobre regularidade de conduta ou validade de ato, contrato, ajuste, processo ou norma administrativa, serão consideradas as circunstâncias práticas que houverem imposto, limitado ou condicionado a ação do agente.
26. Ao comentar o dispositivo, Vanice Regina Lírio do Valle consigna que (VALLE, Vanice Regina Lírio do. O PL 7448/17 e o resgate da essência da juridicidade. Academia. Disponível em: https://www.academia.edu/36482470/O_PL_7448_17_E_O_RESGATE_DA_ESSÊNCIA_DA_JURICIDADE. acesso em: 5 de agosto de 2022) :
'O comando normativo como proposto tem por efeito imediato, a meu sentir, realinhar todos os atores envolvidos - Administração e agentes de controle de qualquer matiz - num mesmo cenário de consideração. Estende-se à racionalidade a ser desenvolvida pelo controlador na interpretação da norma sobre gestão pública, o imperativo de controlar os mesmos elementos de constrição que se tem no cenário de decisão da Administração Pública. Isso não é reduzir o controle, mas sim aproximá-lo da realidade que determinou a ação pública desenhada pela interpretação das normas de regência. A aproximação controladora passa a dar a partir de uma interpretação que não veja no bloqueio à ação pública o resultado via preferencial. Com essa opção legislativa, o controle passa a ter seu olhar direcionado particularmente ao juízo de ponderação que esse mesmo administrador empreende no quadro de dificuldades em que se vê.
 (...) 
Sinalizar em favor de uma interpretação das normas sobre gestão pública construída a partir de um mesmo horizonte compreensivo é militar em favor da juridicidade - que não pode ser distinta, ex vi constituitionis, para Administração e controle. Se há dissenso, isso é de ser superado pela formação de um consenso possível, mas isso só se pode dará [sic] partir de um mesmo ponto de observação, que contemple a problemática como um todo, compreendidas as dificuldades do gestor, as exigências das políticas públicas em curso e os direitos dos administrados.'
27. Nesse cenário, há de se considerar os esforços das áreas técnicas do Governo Federal para encontrar a melhor solução possível para a crise enfrentada pelo INSS, buscando corrigir os problemas identificados pelas secretarias especializadas do Tribunal no modelo de contratação adotado, postura colaborativa já reconhecida pelo relator no voto condutor do Acórdão 1322/2020-TCU-Plenário (peça 54) .
28. Em face disso, aderimos ao entendimento exposto na Nota n. 00021/2021/DPES/PFE-INSS-SEDE/PGF/AGU (peças 176 e 168, p. 6,) , quanto à possibilidade de prorrogação dos contratos temporários que foram celebrados com fundamento nas disposições da Medida Provisória (MP) 922/2020, ainda que ela tenha perdido sua eficácia (peça 112) , a fim de preservar as relações jurídicas constituídas sob sua vigência e validade (art. 62, § 11, da CF/1988) , uma vez que o edital de chamamento público previa essa possibilidade no item 12.2, abaixo transcrito, em consonância com o § 2º do art. 4º da Lei 8.745/1993, incluído pela citada MP (grifos inseridos) :
'12.2 - O contrato terá duração até 31 de dezembro de 2021, podendo ser prorrogado uma única vez, pelo período restante até atingir dois anos, por interesse e conveniência dos órgãos contratantes.'
29. A prorrogação dos contratos, dentro dos limites estabelecidos no instrumento convocatório, é uma forma de dar continuidade ao trabalho desempenhado pelos contratados na solução dos requerimentos de benefícios previdenciários pendentes de exame no INSS, e de evitar a dissipação de esforços e recursos públicos empregados no treinamento da força de trabalho, além de prestigiar as legítimas expectativas suscitadas nos colaboradores selecionados. Ademais, de acordo com as informações dos autos, a maioria das contratações se encerraram em junho/2022 (peça 171-173) .
30. Registre-se que o prazo de contratação, incluindo a prorrogação dos contratos dos militares inativos, deve observar a regra prevista no item 12.2 do edital de chamamento público, acima transcrita, e não as disposições constantes do art. 7º do Decreto 10.210/2020, que regulamenta o art. 18 da Lei 13.954/2019. Isso porque, como é consabido, o edital faz lei entre as partes, regendo todos os atos, tanto para os interessados em participar do certame, quanto para a Administração Pública.
31. Portanto, consoante explicitado neste parecer, reputamos oportuna a expedição da ciência inicialmente proposta pelas unidades técnicas do Tribunal, diante do inequívoco conflito com os princípios constitucionais da impessoalidade e da isonomia (art. 37, caput e inciso I) , ressalvando-se, todavia, a possibilidade de exsurgirem situações de fato excepcionalíssimas, como as observadas no recente contexto pandêmico, que tenham o condão de justificar a restrição ao universo dos selecionáveis, tal como ocorrido.
32. Importante frisar que a ciência alvitrada não tem por pressuposto um juízo quanto à constitucionalidade de lei, até porque o art. 18 da Lei 13.954/2019 e o art. 3º-A da Lei 8.745/1993 (incluído pela MP 922/2020, vigente na data da contratação) não preveem expressamente a restrição de acesso à seleção, mas apenas trazem a possibilidade de contratação de inativos, respectivamente, militares e civis, e disciplinam, em alguma medida, os termos em que isso se dará. A ciência em questão tem enfoque no exame da juridicidade de atos típicos de gestão, de natureza executória, e não normativa, pertinentes à promoção da contratação por tempo determinado pelo Poder Público, autorizada pelo art. 37, IX, da Constituição Federal.
33. Ademais, a ciência proposta, nos termos da Resolução-TCU 315/2010, tem somente natureza declaratória, com vistas a cientificar o destinatário sobre a ocorrência de irregularidade, que de fato existiu, ainda que as circunstâncias envolvidas não exijam providências concretas e imediatas, sendo suficiente induzir a prevenção de situações futuras análogas.
34. Resta avaliar a proposta da SecexPrevidência de encaminhar cópia do acórdão a ser proferido aos legitimados a propor ADI, a fim de que avaliem a pertinência da propositura da ação, em razão de (i) o art. 18 da Lei 13.954/2019 não reunir os requisitos exigidos pelo inciso IX do art. 37 da CF e pela jurisprudência do STF para a regulação de contratação temporária visando o atendimento de excepcional interesse público; e (ii) o art. 18 da Lei 13.954/2019 e o art. 3º-A da Lei 8.745/1993 infringirem o art. 37, § 10, da Constituição Federal.
35. Quanto ao primeiro ponto da proposta (item 'i' acima) , o fato de o art. 18 da Lei 13.954/2019 não reunir os requisitos exigidos pelo inciso IX do art. 37 da CF/1988 e pela jurisprudência pacificada do STF (ADI 1500/ES e ADI 3116/AP) para a regulação da contratação temporária visando o atendimento de excepcional interesse público, tal como constatado pelas unidades técnicas do Tribunal, não o torna inconstitucional, mas apenas insuficiente para fundamentar, sozinho, contratação temporária pela administração pública. É o seguinte o teor do referido artigo:
'Art. 18. O militar inativo contratado para o desempenho de atividades de natureza civil em órgãos públicos em caráter voluntário e temporário faz jus a um adicional igual a 3/10 (três décimos) da remuneração que estiver percebendo na inatividade, cabendo o pagamento do adicional ao órgão contratante, conforme estabelecido em regulamento.
Parágrafo único. O adicional a que se refere o caput deste artigo:
I - não será incorporado ou contabilizado para revisão do benefício na inatividade;
II - não servirá de base de cálculo para outros benefícios ou vantagens; e
III - não integrará a base de contribuição do militar.'
36. Como se vê, o dispositivo pode e deve ser entendido como disciplina legal da remuneração do servidor temporário quando se tratar de militar inativo. Embora não regule a contratação temporária de excepcional interesse público, nos termos do inciso IX do art. 37 da Constituição Federal, não vislumbramos incompatibilidade com o dispositivo constitucional citado a demandar a propositura de ADI, razão pela qual, consoante adiantado alhures, consideramos inadequada a proposta.
37. No que concerne ao segundo ponto da proposta, referente a uma suposta infringência do art. 37, § 10, da Constituição Federal tanto pelo art. 18 da Lei 13.954/2019 quanto pelo art. 3ºA da Lei 8.745/1993, é necessário atentar, primeiro, que este último dispositivo legal não se encontra mais em vigor, uma vez que a MP 922/2020, que o introduziu no correspondente diploma legal, não foi convertida em lei e teve sua vigência encerrada em 29/6/2020 (peça 112) . Portanto, inexiste viabilidade no seu eventual questionamento em sede de controle concentrado de constitucionalidade.
38. Subsiste, no entanto, a aparente incompatibilidade do art. 18 da Lei 13.954/2019 com o art. 37, § 10, da Constituição Federal. Este estabelece que:
'É vedada a percepção simultânea de proventos de aposentadoria decorrentes do art. 40 ou dos arts. 42 e 142 com a remuneração de cargo, emprego ou função pública, ressalvados os cargos acumuláveis na forma desta Constituição, os cargos eletivos e os cargos em comissão declarados em lei de livre nomeação e exoneração.'
39. O art. 5º do Decreto 10.210/2020, que regulamenta o art. 18 da Lei 13.954/2019, pretende afastar a relação entre o contrato de trabalho temporário e o exercício de cargo, emprego ou função pública. Contudo, ainda que os servidores contratados pela Administração Pública com base na autorização expressa no inciso IX do art. 37 da Constituição não ocupem cargo ou emprego públicos propriamente ditos, os quais dependem de prévia aprovação em concurso público de provas ou de provas e títulos, nos termos do inciso II do art. 37 da Carta, eles exercem cargo ou emprego públicos temporários e, indubitavelmente, exercem função pública, em caráter precário e transitório, haja vista o exercício de atribuição temporária de excepcional interesse público.
40. Nesse ponto, concordamos com a Sefip ao consignar que toda atividade administrativa é exercida mediante a ocupação de cargo, emprego ou função pública, inclusive por aqueles servidores selecionados para contratação temporária de excepcional interesse público (peça 153) . No mesmo sentido, a SecexDefesa assevera que o termo 'função pública' assim expresso em diversos dispositivos constitucionais transcritos na instrução, 'considera função pública toda e qualquer atividade laboral exercida em nome do estado visando a prestação de serviços públicos' (peça 151, p. 10) . 
41. Nesse diapasão, conclui-se que a vedação contida no § 10 do art. 37 da Constituição Federal alcança os militares inativos contratados temporariamente com fundamento no art. 18 da Lei 13.954/2019, haja vista que acumulam os proventos da inatividade decorrente do art. 142 da Carta Magna com a remuneração pelo exercício da função pública temporária, ambos pagos com recursos públicos.
42. Desse modo, entendemos pertinente a proposta da SecexPrevidência, no sentido de encaminhar cópia do acórdão que for proferido aos legitimados a propor ADI, nos termos do art. 103 da Constituição Federal, a fim de que avaliem a pertinência da propositura da ação perante o STF, em razão de possível incompatibilidade do art. 18 da Lei 13.954/2019 com o art. 37, § 10, da Carta Constitucional.
IV
43. Em conclusão, este representante do Ministério Público junto ao Tribunal de Contas da União, em parcial discordância com a derradeira proposta da unidade técnica (peças 184-186) , manifesta-se por que o Tribunal:
a) no mérito, considere a presente representação parcialmente procedente;
b) dê ciência ao Instituto Nacional do Seguro Social, ao Ministério do Trabalho e Previdência Social, ao Ministério da Economia, ao Ministério da Defesa e à Casa Civil da Presidência da República, com fundamento no art. 9º, inciso I, da Resolução-TCU 315/2020, de que a contratação de militares federais inativos, com fundamento no art. 18 da Lei 13.954/2019, e de aposentados civis pelo regime próprio de previdência social da União para vagas destinadas a serviços gerais, em decorrência do Edital Conjunto de Chamamento Público e Processo Seletivo Simplificado 1/SEPRT/SEDGG/INSS/2020, contrasta com os princípios constitucionais da impessoalidade e da isonomia, previstos no art. 37, caput e inciso I;
c) encaminhe cópia do acórdão que vier a ser proferido, acompanhado do relatório e voto que o fundamentar, aos legitimados a propor ADI, nos termos do art. 103 da Constituição Federal, a fim de que avaliem a pertinência da propositura da ação, em razão de o art. 18 da Lei 13.954/2019 aparentemente infringir o art. 37, § 10, da Constituição Federal;
d) arquive os autos, nos termos do art. 169, inciso III, do Regimento Interno do Tribunal."
É o relatório.

Irma Claudia do Nascimento Morais (OAB/DF 48255), Rodrigo Figueiredo Paiva (OAB/ES 18355) e outros, representando Ministério da Defesa, Casa Civil da Presidência da República e Ministério da Economia.

Procurador Rodrigo Medeiros de Lima.

REPRESENTAÇÃO DO MINISTÉRIO PÚBLICO/TCU. POSSÍVEIS IRREGULARIDADES NO PROJETO DE CONTRATAR POR TEMPO DETERMINADO MILITARES DA RESERVA E CIVIS APOSENTADOS PARA REFORÇAR O ATENDIMENTO NO INSTITUTO NACIONAL DO SEGURO SOCIAL (INSS) COM OBJETIVO DE REDUZIR A FILA DE PROCESSOS PENDENTES DE ANÁLISE. MEDIDA PROVISÓRIA 922/2020 QUE ALTERARIA A LEI 8.745/1993. INCLUSÃO DA CONTRATAÇÃO PARA REDUZIR PASSIVOS PROCESSUAIS OU VOLUME DE TRABALHO ACUMULADO ENTRE AS HIPÓTESES DE NECESSIDADE TEMPORÁRIA DE EXCEPCIONAL INTERESSE PÚBLICO. OITIVAS E DILIGÊNCIAS. AUSÊNCIA DE JUSTIFICATIVA PARA A RESTRIÇÃO DA CONTRATAÇÃO AO GRUPO DE INATIVOS EM DETRIMENTO DA REALIZAÇÃO DE PROCESSO SELETIVO AMPLO. INFRINGÊNCIA AOS PRINCÍPIOS CONSTITUCIONAIS DA IMPESSOALIDADE E DA ISONOMIA. APARENTE INFRINGÊNCIA À VEDAÇÃO CONSTITUCIONAL DE PERCEPÇÃO SIMULTÂNEA DE PROVENTOS DE APOSENTADORIA COM REMUNERAÇÃO ORIUNDA DOS CONTRATOS TEMPORÁRIOS. PROCEDÊNCIA PARCIAL. CIÊNCIA.

REPRESENTAÇÃO (REPR)

Secretaria de Controle Externo da Previdência, do Trabalho e da Assistência Social (SecexPrevi).

Cuidam os autos de representação, com requerimento de medida cautelar, formulada pelo Subprocurador-Geral do Ministério Público Junto ao TCU (MPTCU) Lucas Rocha Furtado, acerca do projeto noticiado pelo Ministério da Economia de, com base no art. 18 da Lei 13.954/2019, de contratar militares da reserva para reforçar o atendimento no Instituto Nacional do Seguro Social (INSS) com vistas a reduzir a fila de processos pendentes de análise desse Instituto.
2.	O representante alegou que tal contratação violaria a Constituição Federal no que diz respeito à obrigação de seleção mediante concurso público bem como os princípios da legalidade e da impessoalidade que devem nortear a Administração Pública (art. 37, caput e inciso II, da CF/1988) . 
3.	Argumentou que, mesmo que se cogitasse a contratação por tempo determinado para atender necessidade temporária de excepcional interesse público, o princípio da impessoalidade seria violado devido ao direcionamento da contratação a militares, o que constituiria reserva de mercado.
4.	Diante disso, requereu que o Tribunal determinasse a imediata suspensão da contratação de militares da reserva para compor o quadro do INSS e adotasse as providências necessárias para conhecer e avaliar a atuação do Ministério da Economia no que diz respeito a essa contratação, ante os indícios de irregularidades apontados.
5.	Tendo em vista a variedade de matérias envolvidas, a análise da representação foi realizada de forma conjunta por quatro secretarias especializadas deste Tribunal, Secretaria de Controle Externo da Defesa Nacional e da Segurança Pública (SecexDefesa) , Secretaria de Fiscalização de Integridade de Atos e Pagamentos de Pessoal e de Benefícios Sociais (Sefip) , Secretaria de Macroavaliação Governamental (Semag) e Secretaria de Controle Externo da Gestão Tributária, da Previdência e da Assistência Social (SecexPrevidência) , ficando a cargo desta última a coordenação do trabalho. 
6.	Durante a instrução inicial, essas secretarias formularam questões relacionadas às suas respectivas áreas de atuação, as quais foram objeto de diligências e de oitivas prévia dos jurisdicionados, com vistas à obtenção de elementos para a análise do pedido de medida cautelar formulado pelo Ministério Público.
7.	Foram chamados a se manifestar o INSS, o Ministério da Economia, o Ministério da Defesa e a Casa Civil da Presidência da República. Todos compareceram aos autos e apresentaram os elementos e esclarecimentos solicitados, que foram analisados, mediante pareceres cuja consolidação coube à SecexPrevidência.
8.	Examinados os elementos trazidos, as unidades instrutoras foram unânimes ao proporem o indeferimento da medida cautelar pleiteada, uma vez que, até então, inexistia qualquer ato formal voltado à contratação em questão que pudesse ser objeto de suspensão ou questionamento.
9.	Ocorre que, após o encerramento da fase de instrução, em 29/4/2020, foi publicado pelo INSS o "Edital Conjunto de Chamamento Público e Processo Seletivo Simplificado" com vistas à "contratação por tempo determinado de aposentados pelo regime próprio de previdência social da União e de militares inativos das Forças Armadas, para atender à necessidade temporária de excepcional interesse público relativa a atividades previstas nas alíneas 'i', 'j' e 'p' do inciso VI do art. 2º da Lei nº 8.745, de 1993, com a redação dada pela Medida Provisória nº 922, de 2020" (disponível em https://www.inss.gov.br/temporarios/) .
10.	Diante desse fato novo, determinei, em 9/5/2020, o retorno dos autos à secretaria especializada responsável pela análise do caso, para que examinasse o instrumento convocatório publicado pelo INSS.
11.	Após o exame realizado apenas pela Sefip, com base nas análises feitas anteriormente pelas outras unidades envolvidas, submeti à apreciação deste Plenário, deliberação, acolhida por unanimidade, vazada nos seguintes termos do Acórdão 1322/2020-TCU-Plenário:
"9.1. conhecer esta representação, por preencher os requisitos de admissibilidade previstos nos arts. 235 e 237, inciso VII, do Regimento Interno do TCU, e no art. 103, § 1º, da Resolução-TCU 259/2014;
9.2. indeferir o pedido de adoção de medida cautelar para suspensão da contratação feito pelo representante;
9.3. determinar ao Instituto Nacional do Seguro Social (INSS) que apresente a esta Corte de Contas, bimestralmente, informações, preferencialmente em forma de tabela e comparadas com períodos anteriores às contratações em questão, com indicação, por região geográfica do País, entre outras, da quantidade de segurados do INSS que ainda esperam por atendimento, da quantidade de segurados já atendidos e do tempo médio para concessão de benefícios assistenciais e previdenciários;
9.4. retornar os autos à SecexPrevidência, para que, com o auxílio das demais secretarias envolvidas, realize as oitivas e medidas saneadoras necessárias ao exame do mérito desta representação, o que deverá incluir a avaliação da legalidade da contratação e das alegadas vantagens desse modelo adotado pelo Governo Federal, cuja implementação deverá ser monitorada pela referida unidade, representado ao relator a cada dois meses, com a verificação, entre outros aspectos, dos seguintes pontos, além dos questionamentos  levantados pelas unidades especializada deste tribunal nas fases anteriores:
9.4.1. eficácia da contratação para solucionar o problema de estoques do INSS, tanto no que diz respeito à celeridade quanto à qualidade do serviço prestado;
9.4.2. ausência de fixação, no Edital Conjunto 01, de 29/4/2020, de critérios específicos de seleção de servidores federais aposentados e de militares inativos para atendimento de demandas emergenciais de trabalho, nos termos do art. 2º da Lei 8.745/1993, com possível comprometimento da boa e regular atuação dos candidatos assim selecionados;
9.4.3. demonstração, para fins e utilização do art. 18 da Lei 13.954/2019, de que a experiência adquirida no serviço militar seria determinante para o bom exercício e atendimento das necessidades do trabalho temporário a ser contratado."
12.	Ato contínuo, foram promovidas diligências, em 24/8/2020, à Casa Civil da Presidência da República e ao Ministério da Defesa e oitivas do Ministério da Defesa, do Instituto Nacional do Seguro Social, da Casa Civil da Presidência da República e do Ministério da Economia. Posteriormente, em 22/4/2021, nova diligência junto ao INSS e oitivas da Secretaria Especial de Previdência e Trabalho (SEPRT) e da Secretaria Especial de Desburocratização, Gestão e Governo Digital (SEDGG) .
13.	A SecexDefesa apresentou derradeira proposta abaixo transcrita (peça 151, p. 25) , tendo a Sefip concordado integralmente com o encaminhamento proposto (peça 153-155) :
"a) dar ciência ao INSS, ao Ministério da Economia, ao Ministério da Defesa e à Casa Civil, com fundamento no art. 9º, I, da Resolução TCU 315/2020 de que:
a.1) a contratação de militares federais inativos, com fundamento no art. 18 da Lei 13.954/2019, e em decorrência do Edital Conjunto de Chamamento Público e Processo Seletivo Simplificado n. 1/SEPRT/SEDGG/INSS, de 29/4/2020, infringiu os princípios constitucionais da isonomia e da impessoalidade, previstos no art. 37, caput e inciso I, e o art. 37, § 10, da Constituição Federal; e
a.2) o art. 18 da Lei 13.954/2019 não reúne os requisitos exigidos pelo inciso IX do art. 37 da Constituição Federal (previsão legal da hipótese de contratação temporária) e pela jurisprudência pacificada do Supremo Tribunal Federal (ADI 1500 ES e ADI 3116 AP) para a regulação de contratação temporária visando o atendimento de excepcional interesse público, restando impossibilitada sua utilização como amparo legal para a contratação temporária de militares inativos visando o exercício de atividades de natureza civil junto a órgãos e entidades públicas;
b) determinar ao INSS, com fundamento no art. 4º, I, da Resolução TCU 315/2020, no art. 37, § 10, da Constituição Federal, e em razão da incompatibilidade do art. 18 da Lei 13.954/2019 com o inciso IX do art. 37 da Carta Magna, que se abstenha de prorrogar os contratos celebrados com militares inativos das Forças Armadas em decorrência do Edital Conjunto de Chamamento Público e Processo Seletivo Simplificado n. 1/SEPRT/SEDGG/INSS, de 29/4/2020, medida esta cujo cumprimento será verificado pelo TCU ao término da vigência dos contratos."
14.	Ao consolidar a instrução de mérito dos autos, a SecexPrevidência analisou as referidas propostas e, ao final, opinou por (peça 160-162) :
	"a) no mérito, considerar a presente representação parcialmente procedente;
b) dar ciência ao Instituto Nacional do Seguro Social, ao Ministério do Trabalho e Previdência, ao Ministério da Economia, ao Ministério da Defesa e à Casa Civil, com fundamento no art. 9º, I, da Resolução TCU 315/2020 de que a contratação de militares federais inativos, com fundamento no art. 18 da Lei 13.954/2019, e de aposentados civis pelo regime próprio de previdência social da União para vagas destinadas a serviços gerais, em decorrência do Edital Conjunto de Chamamento Público e Processo Seletivo Simplificado n. 1/SEPRT/SEDGG/INSS, de 29/4/2020, infringiu os princípios constitucionais da isonomia e da impessoalidade, previstos no art. 37, caput e inciso I;
c) encaminhar cópia do acórdão que vier a ser proferido, acompanhado do relatório e voto que o fundamentar, às Mesas da Câmara dos Deputados e do Senado Federal, ao Presidente da República, ao Procurador-Geral da República e ao Conselho Federal da Ordem dos Advogados do Brasil, para que avaliem, nos termos do art. 103 da Constituição Federal c/c art. 2º da Lei 9.868/1999, a pertinência de propor perante o Supremo Tribunal Federal ação direta de inconstitucionalidade em razão de:
c.1) o art. 18 da Lei 13.954/2019 não reunir os requisitos exigidos pelo inciso IX do art. 37 da Constituição Federal (previsão legal da hipótese de contratação temporária) e pela jurisprudência pacificada do Supremo Tribunal Federal (ADI 1500 ES e ADI 3116 AP) para a regulação de contratação temporária visando o atendimento de excepcional interesse público; e
c.2) o art. 18 da Lei 13.954/2019 e o art. 3º-A da Lei 8.745/1993 infringirem o art. 37, § 10, da Constituição Federal."
15.	Em despacho de 6/4/2022, restituí os autos à SecexPrevidência para analisar os novos documentos enviados ao Tribunal (peças 163-180) pelo INSS e pela Advocacia-Geral da União (AGU) .
16.	A AGU, representando a União e o INSS, apresentou novos elementos complementares (peças 182-183) .
17.	Após reexaminar a matéria, à luz dos novos documentos e informações inseridos nos autos, a SecexPrevidência concluiu sua instrução propondo acatar os argumentos da AGU, no sentido da improcedência da representação, com a exclusão da proposta anterior de ciência, afastando a possibilidade de invalidação das contratações temporárias decorrentes do edital conjunto de chamamento público e processo seletivo simplificado 1/SEPRT/SEDGG/INSS, de 29/4/2020. Ao final, formulou a seguinte proposta (peças 184-186) :
	"a) no mérito, considerar a presente representação improcedente;
b) encaminhar cópia do acórdão que vier a ser proferido, acompanhado do relatório e voto que o fundamentar, às Mesas da Câmara dos Deputados e do Senado Federal, ao Presidente da República, ao Procurador-Geral da República e ao Conselho Federal da Ordem dos Advogados do Brasil, para que avaliem, nos termos do art. 103 da Constituição Federal c/c art. 2º da Lei 9.868/1999, a pertinência de propor perante o Supremo Tribunal Federal ação direta de inconstitucionalidade em razão de:
b.1) o art. 18 da Lei 13.954/2019 não reunir os requisitos exigidos pelo inciso IX do art. 37 da Constituição Federal (previsão legal da hipótese de contratação temporária) e pela jurisprudência pacificada do Supremo Tribunal Federal (ADI 1500 ES e ADI 3116 AP) para a regulação de contratação temporária visando o atendimento de excepcional interesse público; e
b.2) o art. 18 da Lei 13.954/2019 e o art. 3º-A da Lei 8.745/1993 infringirem o art. 37, § 10, da Constituição Federal."
18.	Dada a relevância jurídica das questões discutidas nos autos, bem assim os posicionamentos divergentes entre as unidades técnicas do Tribunal responsáveis, em conjunto, pela instrução do processo, além da mudança de entendimento da SecexPrevidência após analisar os últimos documentos enviados pela AGU, o Procurador do MPTCU Rodrigo Medeiros de Lima, requereu, à peça 186, a oportunidade de oficiar nos autos. 
19.	Em despacho de 29/6/2022, remeti os autos para a manifestação solicitada (peça 188) , cuja conclusão foi no sentido de considerar parcialmente procedente esta representação; dar ciência aos órgãos envolvidos que a contratação de militares federais inativos e de aposentados civis pelo regime próprio de previdência social da União para vagas destinadas a serviços gerais, contrasta com os princípios constitucionais da impessoalidade e da isonomia; encaminhar cópia do acórdão que vier a ser proferido aos legitimados a propor ADI, a fim de que avaliem a pertinência da propositura da ação, em razão de o art. 18 da Lei 13.954/2019 aparentemente infringir o art. 37, § 10, da Constituição Federal e arquivar estes autos.  
20.	Feito este breve histórico, passo a decidir.
***
21.	Corroboro a análise empreendida pelo Ministério Público junto ao TCU, razão pela qual incorporo os fundamentos apresentados às minhas razões de decidir.
22.	O debate colocado nestes autos teve como foco inicial, possíveis irregularidades relacionadas à contratação temporária de militares da reserva para reforçar o atendimento no Instituto Nacional do Seguro Social (INSS) com vistas a reduzir o prazo para análise de requerimentos de benefícios previdenciários e a consequente redução do estoque de processos pendentes de exame.
23.	Após a publicação pelo INSS do "Edital Conjunto de Chamamento Público e Processo Seletivo Simplificado", o referido debate envolveu a contratação por tempo determinado de aposentados pelo regime próprio de previdência social da União e de militares inativos das Forças Armadas, para atender à necessidade temporária de excepcional interesse público.
24.	Dentre os aposentados pelo RPPS da União, o edital diferenciou aqueles que pertencem às Carreiras do Seguro Social e de Perito Médico Federal, responsáveis por desempenhar atividades tipificadas como "específicas", dos demais aposentados.
25.	A análise empreendida pela Sefip bem demonstrou que "haveria justificativas para dispensar a realização de um processo seletivo mais amplo apenas para os candidatos dos grupos E1 e E2 (aposentados que pertenciam às carreiras do Seguro Social e de Perito Médico Federal) , constantes do subitem 2.2 do edital, responsáveis por realizar, respectivamente, as seguintes atividades: i) grupo E1: análise relativa aos benefícios administrados pelo INSS, reconhecimento inicial de direitos, processamento de recursos administrativos, cumprimento de decisões judiciais, revisão de benefícios, emissão de certidões de tempo de contribuição e compensação financeira previdenciária; e ii) realização de perícias médicas. Isso porque é evidente a correlação entre as possíveis competências profissionais desses servidores aposentados adquiridas durante o efetivo exercício do cargo no qual se aposentaram com as atividades especificadas no edital." 
26.	Diferente é a situação dos aposentados do RPPS da União e de militares inativos das Forças Armadas, que poderiam se candidatar para as atividades classificadas como "gerais", assim entendidas as pertencentes aos seguintes grupos:
	G.1. atendimento aos segurados, apoio administrativo;
	G.2. apoio administrativo à perícia médica;
	G.3. apoio administrativo à análise de recursos;
	G.4. análise da legislação, documentos, dados e informações dos RPPS;
	G.5. análise das avaliações atuariais, investimentos e contabilidade dos RPPS;
	G.6. apoio administrativo;
	G.7. análise de processos de concessão e de pagamento de benefícios previdenciários e compensação financeira previdenciária;
	G.8. orientação e supervisão do tratamento técnico do acervo de documentos funcionais.
27.	Relembro que o fundamento legal para a contratação dos militares inativos das Forças Armadas foi o art. 18, da Lei 13.954/2019, que assim dispõe:
"Art. 18. O militar inativo contratado para o desempenho de atividades de natureza civil em órgãos públicos em caráter voluntário e temporário faz jus a um adicional igual a 3/10 (três décimos) da remuneração que estiver percebendo na inatividade, cabendo o pagamento do adicional ao órgão contratante, conforme estabelecido em regulamento."
28.	Inexiste nos autos demonstração, para fins de utilização do art. 18 da Lei 13.954/2019, de que a experiência adquirida no serviço militar seria determinante para o bom exercício e atendimento das necessidades do trabalho temporário a ser contratado, objeto de minha preocupação quando do voto condutor do Acórdão 1322/2020-TCU-Plenário, e que constou especificamente do subitem 9.4.3.
29.	Como elenquei antes, as atividades que estariam a cargo dos militares inativos poderiam ser desempenhadas por qualquer pessoa com nível médio de conhecimento e competência, não havendo justificativas para o direcionamento da contratação.
30.	As informações e documentos coletados nas diligências e oitivas realizadas pelas secretarias especializadas deste Tribunal, confirmam meu entendimento.
31.	O seguinte trecho do parecer do Ministério Público junto ao TCU, bem posicionou a matéria, in verbis:
"20. (...) Ao contrário, as informações acostadas aos autos dão conta de que os militares contratados "prestam atendimento não especializado", conforme se vê no trecho abaixo reproduzido, informado pela Coordenação-Geral de Planejamento e Inovação do INSS (peça 175, p. 3) : 
'7. Os 650 militares temporários que estão em atividade na área fim do Instituto não executam tarefas inerentes da Carreira do Seguro Social, logo, estão impossibilitados e nem detém [sic] o conhecimento e a capacitação necessários para a análise de requerimentos. Esses temporários, contudo, prestam atendimento não especializado, recepcionam requerimentos, exercem atividades de suporte e apoio para que Agências da Previdência Social estejam abertas e possam retomar o atendimento, ampliando, por conseguinte, a gama de serviços ofertados.'
21. No mesmo sentido é a informação prestada pela Coordenação-Geral de Gestão da Experiência do Usuário e Canais, quando relata que, a despeito de as atividades desempenhadas pelos militares inativos contratados serem importantes para o funcionamento das agências da Previdência Social, também são atividades não especializadas (peça 174) :
'3. A título de complementação ao item 7 Despacho CGPI 6397975, temos a informar que as atividades desenvolvidas pelos militares contratados são de extrema importância para o funcionamento das Agências da Previdência Social, uma vez que os mesmos podem:
I ­ atender os segurados na triagem das APS, organizando o fluxo para o atendimento das APS, inclusive auxiliando na organização do atendimento de perícia médica;
II ­ atender serviços de complexidade simples mas com grande volume de atendimento, como os extratos, emissão de senha do GoV.br;
III ­ recebimento de documentos e digitalização de documentos, auxiliando na eficiência do atendimento ao cidadão; e
IV ­ organização de documentos físicos nos locais em que ainda existam arquivos físicos.'
22. Como se vê, as atividades desempenhadas pelos militares inativos contratados poderiam ser executadas por qualquer pessoa com um nível de conhecimento mediano, não se justificando a 'reserva de mercado', assim nomeada pelo representante, na contratação desse grupo para reforçar o atendimento no INSS.
23. Diferentemente do que ocorre em relação à contratação dos grupos E1 e E2 (aposentados do INSS que pertenciam às carreiras do Seguro social e de Perito Médico Federal) , uma vez que há correlação entre as competências profissionais desses inativos, adquiridas durante o exercício do cargo no qual se aposentaram, com as funções a serem desempenhas conforme descrito no edital conjunto de chamamento público e processo seletivo simplificado 1/SEPRT/SEDGG/INSS/2020." (grifos do original) 
32.	Nesse sentido, está claro que o edital conjunto de chamamento público e processo seletivo simplificado 1/SEPRT/SEDGG/INSS/2020, infringiu os princípios constitucionais da igualdade e da impessoalidade, previstos no art. 37, caput e inciso I, da Constituição Federal, ao restringir a contratação a um grupo específico de pessoas.
33.	Considero que a expedição de ciência aos órgãos envolvidos, nos moldes preconizados pelo inciso I, do art. 9º, da Resolução TCU 315/2020, é medida adequada para prevenir situações análogas futuramente.
***
34.	No tocante aos contratos temporários celebrados em decorrência do referido chamamento público, registro que todos expiraram em 31/12/2021, sem previsão de novas contratações, fato que por si só não demanda qualquer medida corretiva por parte desta Corte de Contas.
35.	Passo a tratar de aparente inconstitucionalidade entre o citado art. 18, da Lei 13.954/2019 e o §10, do art. 37, da Constituição Federal, que proíbe percepção simultânea de proventos da reserva remunerada dos militares e de aposentadoria dos servidores civis com a remuneração de cargo, emprego ou função pública.
36.	Esse tema surgiu em decorrência do aprofundamento das análises empreendidas pelas secretarias especializadas deste Tribunal convocadas para se manifestarem nos autos.
37.	A Secretaria de Controle Externo da Defesa Nacional e da Segurança Pública (SecexDefesa) concluiu que "os contratos celebrados pelo INSS com militares federais inativos, com fundamento no art. 18 da Lei 13.954/2019, e com aposentados pelo regime próprio de previdência social da União, ao amparo da Lei 8.745/1993, infringiram o art. 37, §10, da Constituição Federal".
38.	A Secretaria de Fiscalização de Pessoal de Integridade de Atos e Pagamentos de Pessoal e de Benefícios Sociais (Sefip) ponderou o seguinte (peça 153) :
"37. Outro ponto sensível e passível de questionamentos diz respeito ao fato de as atividades desempenhadas pelos contratados não caracterizarem o exercício de cargo, emprego ou função pública, provavelmente estabelecido, tanto no Decreto 10.210/2020 quanto nas novas disposições da Lei 8.745/1993, para afastar a vedação concernente à acumulação de proventos com remuneração fixada no § 10 do art. 37 da Constituição, assim expresso:
'§ 10. É vedada a percepção simultânea de proventos de aposentadoria decorrentes do art. 40 ou dos arts. 42 e 142 com a remuneração de cargo, emprego ou função pública, ressalvados os cargos acumuláveis na forma desta Constituição, os cargos eletivos e os cargos em comissão declarados em lei de livre nomeação e exoneração.'
38. Sabe-se, contudo, que toda atividade administrativa é exercida mediante a ocupação de cargo, emprego ou função pública, inclusive por servidores temporários contratados pela 8.745/1993, que, antes das alterações promovidas pela MP 922/2020, exerciam função pública. Isso porque quando essa norma, em seu art. 3º-A, § 3º, inciso I traz a possibilidade de que o contratado venha a exercer 'atividades específicas', que versam sobre atribuições exercidas por ele quando ainda estava em atividade, é contraditório se concluir que o novel contratado não esteja no exercício de uma função pública, haja vista que eram atribuições inerentes ao seu cargo efetivo. Assim, pode haver o reconhecimento de que a vedação constitucional incide tanto sobre as contratações temporárias de militares inativos quanto sobre a de servidores aposentados.
39. No caso dos autos, embora se reconheça a grave crise por que passa o INSS, prejudicando expressivo número de pessoas que aguardam a análise de requerimentos de benefícios previdenciários e assistenciais, muitas vezes essenciais para a própria sobrevivência do indivíduo, esta unidade técnica, ante a análise realizada, considera temerária a contratação de militar inativo das Forças Armadas para o desempenho de atividades civis na administração pública, visto que tal ato pode, de fato, ter a constitucionalidade e ilegalidade reconhecidas tanto pelo Poder Judiciário quanto, no caso concreto, por esta Corte de Contas."
39.	O parecer do MPTCU da lavra do Procurador Rodrigo Medeiros de Lima, arrematou a matéria nos seguintes termos (peça 189) :
"38. Subsiste, no entanto, a aparente incompatibilidade do art. 18 da Lei 13.954/2019 com o art. 37, § 10, da Constituição Federal. Este estabelece que: 
É vedada a percepção simultânea de proventos de aposentadoria decorrentes do art. 40 ou dos arts. 42 e 142 com a remuneração de cargo, emprego ou função pública, ressalvados os cargos acumuláveis na forma desta Constituição, os cargos eletivos e os cargos em comissão declarados em lei de livre nomeação e exoneração. 
39. O art. 5º do Decreto 10.210/2020, que regulamenta o art. 18 da Lei 13.954/2019, pretende afastar a relação entre o contrato de trabalho temporário e o exercício de cargo, emprego ou função pública. Contudo, ainda que os servidores contratados pela Administração Pública com base na autorização expressa no inciso IX do art. 37 da Constituição não ocupem cargo ou emprego públicos propriamente ditos, os quais dependem de prévia aprovação em concurso público de provas ou de provas e títulos, nos termos do inciso II do art. 37 da Carta, eles exercem cargo ou emprego públicos temporários e, indubitavelmente, exercem função pública, em caráter precário e transitório, haja vista o exercício de atribuição temporária de excepcional interesse público. 
40. Nesse ponto, concordamos com a Sefip ao consignar que toda atividade administrativa é exercida mediante a ocupação de cargo, emprego ou função pública, inclusive por aqueles servidores selecionados para contratação temporária de excepcional interesse público (peça 153) . No mesmo sentido, a SecexDefesa assevera que o termo "função pública" assim expresso em diversos dispositivos constitucionais transcritos na instrução, "considera função pública toda e qualquer atividade laboral exercida em nome do estado visando a prestação de serviços públicos" (peça 151, p. 10) .
40.	O §10, do art. 37, da Constituição Federal é claro ao estabelecer que é vedado aos inativos civis oriundos do Regime Próprio de Previdência Social (art. 42) e inativos militares (art. 142) , recebimento simultâneo dos proventos com a remuneração de cargo, emprego ou função pública.
41.	As únicas exceções estão previstas nesse mesmo dispositivo, ou seja, cargos acumuláveis previstos na Carta Magna, os cargos eletivos e os cargos em comissão.
42.	As contratações temporárias dos inativos civis e militares examinadas nestes autos, não se enquadram em tais excepcionalidades.
43.	Assim sendo, considerando os pareceres uniformes de três secretarias especializadas e do MPTCU, considerando que o aprofundamento da arguição de inconstitucionalidade deva ser processado em foro competente, acompanho os posicionamentos uníssonos no sentido de encaminhar cópia desta decisão aos legitimados a propor Ação Direta de Inconstitucionalidade, nos termos do art. 103, da Constituição Federal.
44.	No tocante à dúvida acerca da eficácia da contratação para solucionar o problema de estoques do INSS, tanto no que diz respeito à celeridade quanto à qualidade do serviço prestado, conforme determinado pelo subitens 9.3 e 9.4.1, do Acórdão 1322/2020-TCU-Plenário - a SecexPrevidência - retratou que alguns fatores poderiam prejudicar tal análise, tais como mudanças profundas da estrutura organizacional da autarquia e que a análise abarcaria período de pandemia de Covid-19, no qual parte das agências permaneceu fechada, em prejuízo da comparabilidade com períodos anteriores e, também, dentro do período da contratação temporária.
45.	Assim, optou por concentrar o exame nos dados referentes às produtividades dos contratados temporários e dos servidores permanentes. O quadro abaixo retrata tal situação:
	Quadro 1 - Dados referentes ao atendimento via chat humanizado em maio/2021
		Quantidade de profissionais
	%
	Quantidade de atendimentos
	%

	Aposentados temporários
	212
	58%
	58.143
	65%

	Militares temporários
	68
	19%
	17.803
	20%

	Servidores permanentes
	66
	18%
	13.116
	15%

	Supervisores/outros
	18
	5%
	236
	menos de 1%

	Total
	364
	100%
	89.298
	100%

	Fonte: peça 132, p. 11, Tabelas 4 e 5
46.	Observa-se que, somente em um único mês de 2021, houve produtividade proporcionalmente maior dos aposentados civis temporários, uma vez que, apesar de constituírem 58% do quantitativo de profissionais alocados no chat humanizado, esse grupo foi responsável por 65% dos atendimentos. Nos demais grupos, os resultados não apresentam produtividade acima do que seria esperado em razão da proporção do quantitativo de pessoal.
47.	Contudo, essa única referência não é suficiente para se extrair conclusões de que o modelo adotado de contratação temporária tenha sido eficaz no tocante à celeridade e qualidade do serviço público prestado. Outrossim, a análise meramente quantitativa dos atendimentos não captura eventuais diferenças de complexidade, celeridade e satisfação do usuário.
48.	Quanto à demonstração, para fins de utilização do art. 18 da Lei 13.954/2019, de que a experiência adquirida no serviço militar seria determinante para o bom exercício e atendimento das necessidades do trabalho temporário a ser contratado, requerida pelo subitem 9.4.3., do Acórdão 1322/2020-TCU-Plenário, inexistem nos autos elementos que permitam tal afirmação, tanto em relação aos militares aposentados, como para os inativos civis.
49.	Examinando o Edital Conjunto de Chamamento Público e Processo Seletivo Simplificado nº 01, na parte relativa aos requisitos para habilitação, tem-se como requisitos "específicos" exigidos dos candidatos, de acordo com os respectivos grupos, que detivesse, por exemplo, formação escolar mínima equivalente ao ensino superior em qualquer área, ou, em determinados grupos, graduação em Ciências Atuariais, Matemática, Estatística, Demografia, Economia, Ciências Contábeis, Arquivologia ou graduação em qualquer área com pós-graduação em Gestão de Documentos e Informações, em curso reconhecido pelo Ministério da Educação.
50.	Ditos requisitos seriam comprovados "por meio da apresentação do respectivo diploma", inexistindo exigência de experiência laboral como fator de seleção. 
51.	Verifica-se, assim, que qualquer pessoa detentora de diploma nos requeridos cursos estaria apta a se candidatar ao processo de seleção, não sendo fator determinante ao bom desempenho do trabalho temporário ser inativa militar ou civil.
52.	No que pertine à ausência de fixação, no Edital Conjunto 01, de 29/4/2020, de critérios específicos de seleção de servidores federais aposentados e de militares inativos para atendimento de demandas emergenciais de trabalho, nos termos do art. 2º da Lei 8.745/1993, com possível comprometimento da boa e regular atuação dos candidatos assim selecionados, consoante o subitem 9.4.2, do Acórdão 1322/2020-TCU-Plenário, a SecexPrevidência registrou que seriam necessárias medidas saneadoras para a devida caracterização desse ponto, o que não considerou oportuno, tendo em vista o encerramento das contratações temporárias objeto desta representação já em 31/12/2021, sem previsão de novas contratações.
***
53.	Em resumo, as contratações temporárias de inativos civis e militares debatidas nestes autos, representaram afronta aos princípios constitucionais da impessoalidade e da isonomia e possível infringência do art. 37, §10, da Constituição Federal, além de questionáveis as alegadas vantagens do modelo adotado pelo Governo Federal, incluindo a avaliação da eficácia em termos da celeridade e qualidade dos serviços prestados.
	Ante o exposto, voto por que o Tribunal adote o Acórdão que ora submeto à deliberação deste Colegiado.
 
TCU, Sala das Sessões, em 7 de dezembro de 2022.
Ministro BRUNO DANTAS 
Relator

Na sessão ordinária do Plenário realizada em 7/12/2022, pedi vista dos presentes autos para melhor estudar a matéria em debate. Em síntese, o objeto de discussão aqui tratado recai sobre possíveis irregularidades relacionadas à contratação temporária de aposentados pelo regime próprio de previdência social da União e de militares da reserva para reforçar o atendimento no Instituto Nacional do Seguro Social (INSS) , com vistas a reduzir o prazo para análise de requerimentos de benefícios previdenciários e a consequente redução do estoque de processos pendentes de exame. 
Preliminarmente, eu não poderia deixar de enaltecer a precisão e a qualidade das conclusões que sua Excelência, o Ministro Bruno Dantas, traz ao descortino deste Plenário no voto que fundamenta a deliberação que será apreciada por este colegiado. Anoto, desde já, que me alinho integralmente às conclusões a que chegou o ilustre Relator, sem prejuízo de apresentar os breves comentários que se seguem.
No que diz respeito à contratação temporária em análise, é preciso dizer que, mesmo quando os motivos são nobres, como "reduzir a fila de processos pendentes de análise por parte do Instituto Nacional do Seguro Social (INSS) ", as ações governamentais não podem se afastar dos princípios constitucionais que regem as contratações de mão de obra, pelo poder público, tais como igualdade, isonomia e impessoalidade.
Consoante ponderou o Relator, na contratação em epígrafe, a realização das atividades classificadas como "gerais", poderiam ser desempenhadas por qualquer pessoa com nível médio de conhecimento e competência, não havendo justificativas plausíveis para o direcionamento da contratação para militares e servidores civis aposentados. 
A tabela a seguir, montada a partir das informações contidas na peça 132, p. 8 e 9, dá uma noção geral da quantidade das sobreditas contratações temporárias, efetuadas pelo INSS, no período compreendido entre outubro de 2020 e abril de 2021:
Tabela 1 - Total de contratos temporários de militares inativos e servidores aposentados
	Data
	Total de militares Inativos contratados
	Total de servidores aposentados contratados

	Outubro de 2020
	752
	688

	Dezembro de 2020
	798
	728

	Fevereiro de 2021
	825
	722

	Abril de 2021
	825
	729

	Média de contratados no período compreendido entre 10/2020 e 4/2021
	800
	717

Observações: 
 (1) As informações constantes da tabela acima não são acumulativas. Elas significam a quantidade de prestadores que estavam contratados prestando serviço em cada mês destacado;
 (2) As informações acima mostram, portanto, a evolução das contratações de militares inativos e servidores aposentados, de outubro de 2020 a abril de 2021. No referido período, infere-se que estiveram contratados e efetivamente prestando serviço cerca de 800 militares inativos e 717 servidores aposentados. 
Do exposto, observo que foram contratados, pelo menos, cerca de 800 militares inativos e 717 servidores aposentados para reforçar o atendimento no Instituto Nacional do Seguro Social (INSS) . Ocorre que a contratação temporária de militares inativos e servidores aposentados esbarra, a meu ver, no regramento disposto no art. 37, § 10, da CF/1988. 
Desempenho de função pública por militares da reserva
Para além do desnecessário direcionamento mencionado, me alinho ao Relator quanto à incompatibilidade do art. 18 da Lei 13.954/2019 com o art. 37, § 10, da Constituição Federal. Senão vejamos o teor do art. 18 supramencionado:
Art. 18. O militar inativo contratado para o desempenho de atividades de natureza civil em órgãos públicos em caráter voluntário e temporário faz jus a um adicional igual a 3/10 (três décimos) da remuneração que estiver percebendo na inatividade, cabendo o pagamento do adicional ao órgão contratante, conforme estabelecido em regulamento. 
 Observo que o Decreto 10.210, de 23/1/2020, foi editado para regulamentar o dispositivo acima mencionado. Na referida norma, destaca-se o art. 2º, que trata da autorização para a contratação desses militares e que assim dispõe:
Art. 2º A contratação de militar inativo depende de prévia autorização do Ministro de Estado da Defesa e do Ministro de Estado da Economia, por meio de análise da demanda formulada pelo órgão ou pela entidade requerente.
§ 1º O pedido de autorização para a contratação de militar inativo será encaminhado pela autoridade máxima do órgão ou da entidade requerente ao Ministério da Economia, que consultará o Ministério da Defesa e se manifestará após a publicação do ato de que trata o § 2º.
§ 2º A autorização do Ministro de Estado da Defesa estabelecerá o quantitativo máximo de militares inativos passíveis de contratação, por posto ou graduação, observada a compatibilidade com as atividades indicadas pelo órgão ou pela entidade requerente. (destaques acrescidos) 
Verifico que § 2º do art. 2º acima transcrito, aparentemente não foi observado já que não restou demonstrado, no processo, que os militares contratados, desempenhariam no órgão ou entidade requerente, atividades compatíveis com sua experiência. Nesse sentido, também concluiu o Relator:
"28. Inexiste nos autos demonstração, para fins de utilização do art. 18 da Lei 13.954/2019, de que a experiência adquirida no serviço militar seria determinante para o bom exercício e atendimento das necessidades do trabalho temporário a ser contratado (...) ".
Anoto que o decreto referido também define, no art. 5º, a natureza da contratação: 
Art. 5º O desempenho de atividades de natureza civil pelo militar inativo constitui serviço remunerado, voluntário e não caracteriza a ocupação de cargo ou emprego público nem o exercício de função pública. (destaque acrescido) 
A despeito da tentativa da referida norma regulamentar de diferenciar o desempenho de atividades de natureza civil, pelo militar da reserva, da ocupação de cargo ou emprego público ou função pública, entendo que não há como dissociar a atividade desempenhada por meio dessa contratação (lastreada no art. 18 da Lei 13.954/2019) de, no mínimo, uma função pública, ainda que temporária e de natureza precária. Ademais, observo que o texto vigente da Lei 8.745/1993 (Lei de contratação temporária no âmbito federal) veda as contratações temporárias nela regulada, para servidores civis ativos (e por decorrência lógica, para aposentados também) , sendo incorreto dar tratamento diferenciado aos militares da reserva.
Portanto sendo função pública a atividade de natureza civil desempenhada pelo militar, incide a vedação prevista no art. 37, § 10, da CF/1993. Assim, considero pertinente o encaminhamento oferecido pelo Relator, de enviar cópia deste acórdão para legitimados previstos na Constituição, de maneira que sejam tomadas as medidas cabíveis, no sentido de, caso entendam adequado, ingressarem com uma Ação Direta de Inconstitucionalidade (ADI) em face do art. 18 da Lei 13.954/2019.  
Desempenho de função pública por servidores civis aposentados
Para além dos militares inativos, a regra geral da impossibilidade de contratação temporária regida pela Lei 8.745/1993 se estende, também, para os servidores civis aposentados, uma vez que é vedada a percepção simultânea de proventos de aposentadoria com a remuneração de cargo, emprego ou função pública, ressalvados os cargos acumuláveis autorizados pela Constituição.
Destaco que o art. 6º da Lei 8.745/1993 (Lei de contratação temporária no âmbito federal) veda, como regra, que servidores públicos sejam contratados como temporários. Nesse sentido o referido dispositivo:
Art. 6º É proibida a contratação, nos termos desta Lei, de servidores da Administração direta ou indireta da União, dos Estados, do Distrito Federal e dos Municípios, bem como de empregados ou servidores de suas subsidiárias e controladas.
Contudo, a referida lei faz uma ressalva quanto à contratação, por meio de contrato temporário, de professores substitutos e profissionais de saúde, nos seguintes termos:
§ 1º Excetua-se do disposto no caput deste artigo, condicionada à formal comprovação da compatibilidade de horários, a contratação de:
I - professor substituto nas instituições federais de ensino, desde que o contratado não ocupe cargo efetivo integrante das carreiras de magistério de que trata a Lei no 7.596, de 10 de abril de 1987;
II - profissionais de saúde em unidades hospitalares, quando administradas pelo Governo Federal e para atender às necessidades decorrentes de calamidade pública, desde que o contratado não ocupe cargo efetivo ou emprego permanente em órgão ou entidade da administração pública federal direta e indireta. 
Rememoro que a jurisprudência do STF e desta Corte de Contas entendem não ser possível acumular, na inatividade, o que não pode ser acumulado na atividade. Isso porque, a Constituição Federal, no art. 37, § 10, assim dispõe:
"É vedada a percepção simultânea de proventos de aposentadoria decorrentes do art. 40 ou dos arts. 42 e 142 com a remuneração de cargo, emprego ou função pública, ressalvados os cargos acumuláveis na forma desta Constituição, os cargos eletivos e os cargos em comissão declarados em lei de livre nomeação e exoneração. (destaque acrescido) 
 Nessa mesma linha, orienta a Lei 8.112/1990, na qual se verifica óbice expresso, no § 3º do art. 118, para acumulação de proventos de aposentadoria com a remuneração do exercício da função temporária:
Art. 118. Ressalvados os casos previstos na Constituição, é vedada a acumulação remunerada de cargos públicos.
§ 1º A proibição de acumular estende-se a cargos, empregos e funções em autarquias, fundações públicas, empresas públicas, sociedades de economia mista da União, do Distrito Federal, dos Estados, dos Territórios e dos Municípios.
 (...) 
§ 3º Considera-se acumulação proibida a percepção de vencimento de cargo ou emprego público efetivo com proventos da inatividade, salvo quando os cargos de que decorram essas remunerações forem acumuláveis na atividade. (destaques acrescidos) 
No que importa à presente discussão, destaco que a Medida Provisória 922, de 28 de fevereiro de 2020, publicada no Diário Oficial da União em 2/3/2020, chegou a regular a possibilidade da acumulação mencionada, em seu art. 3º-A:
Art. 3º-A. A necessidade temporária de excepcional interesse público poderá ser atendida por meio da contratação, por tempo determinado, de aposentado pelo regime próprio de previdência social da União de que trata o art. 40 da Constituição. (destaque acrescido) 
Como se vê, a intenção da referida MP foi a de permitir a contratação temporária de servidores civis federais aposentados pelos órgãos da administração federal. Contudo, como a referida norma não foi referendada pelo Congresso Nacional em 120 dias desde sua edição, ela perdeu a vigência no dia 30/6/2020. 
Portanto, destaco que a mesma "possível" incompatibilidade com o art. 37, § 10, da CF/1988 que se encontra no art. 18 da Lei 13.954/2019 esteve presente no sobredito art. 3º-A da MP 922 de 28/2/2020. Como a referida norma não está mais em vigor, trona-se desnecessária atuação por parte desta Corte de Contas.
Com essas singelas considerações, alinho-me in totum à proposta trazida pelo Ministro Bruno Dantas, oportunidade em que parabenizo novamente sua Excelência pelas precisas conclusões que apresenta a este colegiado.
TCU, Sala das Sessões, em 22 de março de 2023.
Ministro VITAL DO RÊGO 
Revisor